ACORDAO-COMPLETO-2341014

ACÓRDÃO 1418/2019 ATA 3/2019 - PRIMEIRA CÂMARA

VISTOS, relatados e discutidos autos de tomada de contas especial (TCE) instaurada em cumprimento à determinação proferida no Acórdão 2063/2017-TCU-Primeira Câmara.
ACORDAM os ministros do Tribunal de Contas da União, reunidos em sessão da 1ª Câmara, diante das razões expostas pelo relator, em:
9.1. considerar elididas as responsabilidades pelo dano inicialmente imputado;
9.2. considerar não comprovada a ocorrência de dano;
9.3. julgar regulares com ressalvas, com fundamento nos arts. 1º, I, 16, II, 18 e 23, II, da Lei 8.443/1992, as contas dos srs. Gerson Sampaio Esteves, Elys Tevania Alves de Souza Carvalho e da empresa Marina Artes Gráficas e Editora Ltda. – EPP, dando-lhes quitação;
9.4. acolher as alegações de defesa dos srs. Gerson Sampaio Esteves, Sílvia Neves de Oliveira, Andrea Rodrigues Rosa e Elys Tevania Alves de Souza Carvalho;
9.5. dar ciência ao Conselho Federal de Contabilidade de que nas licitações para registro de preços, a modelagem de aquisição por preço  global de grupo de itens é medida excepcional que precisa ser devidamente justificada, a ser utilizada apenas nos casos em que se pretende contratar a totalidade dos itens do grupo, respeitadas as proporções de quantitativos definidos no certame;
9.6. encerrar o processo e arquivar os autos.

Tomada de contas especial instaurada em virtude de conversão de processo de representação que tratava de possíveis irregularidades ocorridas em pregão eletrônico, cujo objeto foi o registro de preços para a contratação de serviços gráficos.

Primeira Câmara

Conselho Federal de Contabilidade.

3. Responsáveis/Interessados:
3.1. Responsáveis: Andrea Rodrigues Rosa (XXX.208.571-XX); Elys Tevania Alves de Souza Carvalho (XXX.992.231-XX); Gerson Sampaio Esteves (XXX.621.181-XX); Marina - Artes Graficas e Editora Ltda (32.909.319/0001-20); Silvia Neves de Oliveira (XXX.366.721-XX).
3.2. Interessado: Conselho Federal de Contabilidade.

13.1. Ministros presentes: Walton Alencar Rodrigues (Presidente), Benjamin Zymler, Bruno Dantas e Vital do Rêgo.
13.2. Ministro-Substituto presente: Weder de Oliveira (Relator).

WEDER DE OLIVEIRA

Tratam os autos de tomada de contas especial (TCE) instaurada em cumprimento à determinação proferida no Acórdão 2063/2017-TCU-Primeira Câmara, exarado no âmbito do                       TC Processo 016.274/2016-4, no qual esta Corte de Contas deliberou:
“ (...) 
9.1. conhecer da presente representação (...) ;
9.2. determinar a conversão da presente representação em tomada de contas especial (...) ;
9.3. determinar (...) a audiência do Sr. Gerson Sampaio Esteves, pregoeiro responsável pelo pregão eletrônico 30/2015, para que apresente razões de justificativa referentes à realização de procedimento licitatório sem que houvesse orçamento detalhado do objeto, em afronta ao inciso II do § 2º do art. 7º da Lei 8.666/1993, falha que, além de inviabilizar a avaliação das propostas quanto aos preços unitários, conforme previsto no subitem 27.4 do edital, possibilita, entre outras distorções, a ocorrência de ‘jogo de planilha’, ainda mais em certame do tipo ‘menor preço global’, no qual a disputa ocorreu exclusivamente pelo valor global; 
9.4. determinar (...) a audiência das Sras. Silvia Neves de Oliveira, gerente de multimídia, Andréa Rodrigues Rosa, coordenadora de gestão de TI e Comunicação, e Elys Tevania Alves de Souza Carvalho, diretora executiva, signatárias do termo de referência concernente ao pregão eletrônico 30/2015, para que apresentem razões de justificativa para as seguintes condutas: 
9.4.1. realização de procedimento licitatório sem que houvesse orçamento detalhado do objeto, em afronta ao inciso II do § 2º do art. 7º da Lei 8.666/1993, falha que, além de inviabilizar a avaliação das propostas quanto aos preços unitários, conforme previsto no subitem 27.4 do edital, possibilita, entre outras distorções, a ocorrência de ‘jogo de planilha’, ainda mais em certame do tipo ‘menor preço global’, no qual a disputa ocorreu exclusivamente pelo valor global;
9.4.2. elaboração de orçamento estimado com base tão somente em consulta a fornecedores, contrariando jurisprudência desta Corte de Contas (acórdãos 2816/2014, 1445/2015, 1678/2015 e 3351/2015, todos do Plenário) , no sentido de que devem ser utilizadas fontes diversificadas, com vistas a dar maior segurança no que diz respeito aos valores a serem adjudicados e, sem considerar, em especial, os preços registrados na ARP CFC 03/2014, conforme tabela disposta no parágrafo 12 da instrução (peça 15) ;
9.4.3. ausência de cotações diferenciadas, de acordo com a tiragem do material gráfico requerido, impedindo a obtenção de benefícios relacionados à economia de escala, fator que influencia consideravelmente os preços nesse tipo de objeto;
9.4.4. discrepância entre o valor registrado na ARP CFC 09/2015 (R$ 15.999.990,00) e a soma dos itens efetivamente executados (cerca de R$ 500 mil, segundo informado pela entidade) durante a vigência da ata, denotando deficiência no planejamento da contratação, em afronta ao inciso II do § 7º do art. 15 da Lei 8.666/1993;”
Naquele processo, examinou-se representação formulada pela Confederação dos Profissionais Contábeis do Brasil (Apracon) reportando possíveis irregularidades ocorridas no Conselho Federal de Contabilidade (CFC) relativamente ao pregão eletrônico 30/2015, cujo objeto foi “o registro de preços para a contratação de serviços gráficos” (peça 1) .
A conversão da representação em TCE ocorreu devido a indícios de sobrepreço identificados na ata de registro de preços (ARP) CFC 9/2015 em comparação com os preços registrados na ata anterior, ARP CFC 03/2014, bem como com preços obtidos em contratações similares, conduzidas por outras unidades da administração pública (parágrafos 16 a 24 da instrução inserta à peça 15 do TC Processo 016.274/2016-4) .
Neste processo, foram promovidas então as audiências determinadas naquele acórdão, as quais mereceram da Selog as seguintes análises e conclusões (peça 45) :
“41. Análise das audiências.
42. Objeto da audiência: realização de procedimento licitatório sem que houvesse orçamento detalhado do objeto, em afronta ao inciso II do § 2º do art. 7º da Lei 8.666/1993, falha que, além de inviabilizar a avaliação das propostas quanto aos preços unitários, conforme previsto no subitem 27.4 do edital, possibilita, entre outras distorções, a ocorrência de ‘jogo de planilha’, ainda mais em certame do tipo ‘menor preço global’, no qual a disputa ocorreu exclusivamente pelo valor global.
 (...) 
45. Responsável: Gerson Sampaio Esteves (CPF: XXX.621.181-XX) .
46. Conduta do agente: na condição de Gerente do ‘Departamento de Licitações e Contratos (DELIC) ’ e de pregoeiro responsável pela condução do Pregão Eletrônico 30/2015, conduziu o certame sem que houvesse orçamento detalhado do objeto, em afronta ao inciso II do § 2º do art. 7º da Lei 8.666/1993.
47. Razões de justificativa (peça 19) .
48. Em caráter preliminar, menciona dispositivo da Lei 10.520/2002 (art. 3º, inciso IV) que trata da designação de pregoeiro e equipe de apoio com as respectivas atribuições.
49. Afirma que compete ao pregoeiro ‘conduzir o certame principalmente em sua fase externa’ e, segundo afirma, conforme o que estaria disposto no art. 9º do ‘decreto regulamentar do pregão’, a ‘atuação do pregoeiro abrangerá a condução de todos os atos públicos da licitação’ (p. 3) .
50. Admite, porém, que (p. 4) :
...essas atribuições não se esgotam por si só, devendo-se atribuir outras que impliquem em acompanhar e orientar o desenvolvimento da fase interna e de aspectos que venham a influenciar diretamente na seleção das propostas e no julgamento final do certame, cabendo-lhe o dever de ser diligente e de bem executar as atribuições de sua competência, voltando sua atividade para o alcance de resultados mais vantajosos à Administração na contratação de bens e serviços comuns.
51. Assinala, citando excerto de obra doutrinária, que os papéis de cada agente estão bem delineados pela Lei 10.520/2002, salientado que, de acordo com o autor citado, não compete ao pregoeiro a tarefa de elaborar o edital do certame.
52. Aduz excertos de dois julgados do TCU, abaixo transcritos (p. 5) :
EXCLUSÃO DE RESPONSABILIDADE DIANTE DA NATUREZA TÉCNICA DAS FALHAS NA PESQUISA: ‘Não cabe responsabilização por sobrepreço de membros da CPL, do pregoeiro ou da autoridade superior, quando restar comprovado que a pesquisa foi realizada observando critérios técnicos aceitáveis por setor ou pessoa habilitada para essa finalidade’ (Ac. 3.516/2007 - 1ª Câmara) 
ATRIBUIÇÃO PELA REALIZAÇÃO DA PESQUISA DE PREÇOS: ‘Não constitui incumbência obrigatória da comissão permanente de licitação (CPL) , do pregoeiro ou da autoridade superior realizar pesquisa de preços no mercado e em outros entes públicos, sendo essa atribuição, tendo em vista a complexidade dos diversos objetos licitados, dos setores ou pessoas competentes envolvidas na aquisição do objeto’ (Ac. 4.848/2010 - 1° Câmara) .
53. Assinala, ainda, ser entendimento do TCU, conquanto não cite o precedente, que ‘é da competência tanto da comissão permanente de licitação, do pregoeiro e da autoridade superior verificar se houve recente pesquisa de preço junto a fornecedores do bem a ser licitado e se essa pesquisa observou critérios aceitáveis’ (p. 6) .
54. Em seção intitulada ‘DO MÉRITO’, afirma que (p. 6-7, grifou-se) :
14. Foram acostados ao processo de licitação, o Termo de Referência juntamente com a tabela de especificação técnica e a quantidade de itens para Registro de Preços, sem especificação de lotes, sobre os quais foi feita pesquisa de preços no mercado, consubstanciada em propostas de três empresas desta capital federal, suficientes para o estabelecimento de estimativa de preço. Propostas estas que não foram pesquisadas pelo pregoeiro. 
15. Juntamente, foi inserido no sistema de contratação, próprio do CFC, pedido de contratação n° 394/2015 (anexo) . Tal pedido além de formalizar a solicitação da área demandante, serve para a verificação por parte da contabilidade, da dotação orçamentária, porém a principal função do referido sistema é a apresentação detalhada do orçamento. Observa-se, no caso em tela, que a área demandante incluiu no referido sistema um único item ‘Contratação de empresa para serviços gráficos para impressão de material...’, ensejando assim um orçamento detalhado.
55. Assinala que o Edital fixou a apresentação da proposta pelo valor global, em um único item, ‘já considerados e inclusos os tributos, fretes, tarifas e demais despesas decorrentes da execução do objeto’ (p. 7) .
56. Aponta que o processo foi submetido à análise da Coordenadoria Jurídica do CFC, que teria se manifestado pela regularidade da adjudicação por valor global, não havendo tratado a ‘questão do detalhamento do orçamento’ (idem) .
57. Afirma que ‘a Administração demonstrou preocupação que a divisão dos serviços em lotes traria a adjudicação de diversas empresas para os itens elencados, gerando a difícil gestão de prováveis vários contratos de mesmo objeto, indo de encontro ao princípio da padronização, mantendo o estabelecimento de valor global para o certame’ (ibidem) .
58. Aduz que, apesar de a estimativa de preços haver sido feita pelo ‘valor global das propostas constantes dos autos’, teria havido o cuidado de ‘observar as propostas quanto aos preços unitários, visando inibir ou minimizar a possibilidade de ocorrência de ‘jogo de planilha’ e apresentar condições de julgamento da proposta mais vantajosa para Administração. Tanto é verdade que o valor orçado pela Administração foi de R$ 56.281.041,71 e o valor final foi de 15.999.990,00’ (p. 8) .
59. Considera que, ainda que se possa reconhecer o ‘erro formal na análise do pregoeiro ao adotar esse parâmetro, não se pode argüir a existência de falta grave’, pois ‘ainda que por valor global, ficou caracterizada a existência de condições suficientes para o dimensionamento econômico do objeto licitado’ (idem) .
60. Afirma não existir na norma ‘uma definição pontual sobre o que venha a ser orçamento ‘detalhado’’, mas considera que ‘sua finalidade refere-se à quantidade, organização e grau de assertividade das informações coletados. Tal detalhamento deverá proporcionar elementos materiais que permitam a mais precisa avaliação do custo da obra, em planilha que expresse a composição de todos seus custos unitários’ (ibidem) .
61. Transcreve excerto de obra não identificada, de autoria atribuída a André P. Baeta, na qual se afirmaria que ‘Orçamento Discriminado ou Detalhado = Elaborado com composição de custos e extensa pesquisa de preços dos insumos...’ (p. 8, grifos no original) .
62. Afirma que (p. 9) :
22. Entendemos s.m.j, que a redação do inciso II, § 2° do artigo 7°, da Lei 8.666/93, traz a obrigatoriedade do orçamento detalhado para as obras e serviços de engenharia, não se aplicando de forma efetiva ao presente caso. Como citado acima o parecer da Coordenadoria Jurídica não se atentou, para esse fato.
63. Assinala que ‘sempre se teve a preocupação em buscar o aprimoramento nas funções específicas para o desenvolvimento de meu mister, buscando acompanhar as evoluções e novas técnicas que se apresentavam’; que o CFC possui ‘características de autarquia sui generis’, não tendo vinculação como órgão integrante do Sistema de Serviços Gerais (SISG) , ‘razão pela qual, dentre outras questões, não dispunha de conhecimento sobre a base de dados para consulta e elaboração de orçamento estimado e detalhado para seus processos licitatórios com base em outras contratações realizadas pela Administração Pública’, e que, ‘ao tomar conhecimento da Instrução Normativa MP/SLTI n° 05, de 27 de junho de 2014, solicitou à Administração a realização de curso especializado na realização de pesquisa de preços e elaboração de planilhas estimativas’ (p. 9) . 
64. Afirma que a administração do CFC ‘vem intentando esforços para o aprimoramento de seu corpo funcional, porém, em razão de questões orçamentárias não foi possível autorizar minha participação nesse treinamento no inicio do ano de 2015, somente o fazendo em outubro de 2015, após a realização do certame em questão’ (p. 9-10) .
65. Em conclusão, considera haver comprovado que ‘os atos do pregoeiro estavam vinculados ao edital, cabendo-lhe conduzir o certame conforme as regras lá estabelecidas, uma vez não detectadas qualquer afronta direta à legislação vigente’ e ressalta, por fim, ‘a necessidade de estabelecimento de matriz de responsabilidade com o objetivo de possibilitar o apontamento dos responsáveis pelas irregularidades, se existentes, do nexo de causalidade entre sua conduta e os achados e a análise final da culpabilidade dos agentes’ (p. 10) . 
66. Análise.
67. O item 27.4 do Edital dispunha da seguinte forma: ‘27.4. Não serão aceitas propostas com valores unitários e global superiores aos estimados ou com preços manifestamente inexequíveis’ (grifou-se) .
68. Contudo, a condução do certame pelo responsável apenas considerou o valor global das propostas e lances ofertados pelas licitantes, uma vez que o ‘Termo de Referência’ elaborado pela área demandante não indicou valores de preços unitários estimados, o que se reproduziu no cálculo do valor estimado da contratação, no qual somente foram considerados os valores globais das três cotações obtidas junto a potenciais fornecedores.
69. Ao contrário do que afirma o responsável, não subsistem dúvidas quanto à expressão ‘orçamento detalhado’ designar objeto no qual estejam indicados, pelo menos, a descrição do item, unidades de medida, quantitativos e respectivos valores unitários, o que propiciará a possibilidade de serem estipulados critérios de aceitabilidade de preços unitários e global.
70. Ora, a própria planilha inserida no ‘Termo de Referência’ elaborado para o certame já previa tais elementos de um ‘orçamento detalhado’ (peça 44, p. 113-133) . Porém, ainda que informados nas cotações obtidas pelo CFC, o cálculo do valor estimado da contratação ignorou os preços unitários indicados nas respectivas planilhas (TC Processo 016.274/2016-4 – peça 10, p. 8-96) , conforme ora admite o próprio responsável.
71. Ademais, em relação ao item 76 – Revista, que veio a ser o item de valor mais relevante contratado pelo CFC, constatou-se que as cotações de preços recebidas pela autarquia não contemplavam tal item (TC Processo 016.274/2016-4 – peça 10, p. 8-96) . Ou seja, o CFC não requereu às empresas consultadas cotação para impressão de qualquer revista, logo, não dispunha de qualquer parâmetro de preço unitário para o item.
72. Verificou-se que as cotações enviadas ao CFC eram compostas por planilhas contendo 122 itens. Contudo, a cópia do Termo de Referência juntada aos autos pela senhora Andrea Rodrigues Rosa, solicitante da aquisição e também arrolada nos autos como responsável, indica que, originalmente, a contratação pretendida era composta por 125 itens (peça 15, p. 37-55) .
73. Portanto, além do item originalmente indicado como ‘79 – REVISTA’, o CFC deixou de solicitar cotação de preços para dois outros itens da planilha original.
74. Não merece acolhida a alegação de que ‘a redação do inciso II, § 2° do artigo 7°, da Lei 8.666/93, traz a obrigatoriedade do orçamento detalhado para as obras e serviços de engenharia, não se aplicando de forma efetiva ao presente caso’, pois como bem expresso no texto legal, as disposições citadas abrangem as ‘licitações para a execução de obras e para a prestação de serviços’, sejam estes de qualquer natureza. Logo, está abrangida pela norma a ‘prestação de serviços gráficos’, objeto do Pregão Eletrônico SRP 30/2015.
75. Conquanto assista parcial razão ao responsável quando afirma que, em sentido estrito, não compete ao pregoeiro a tarefa de elaborar o edital do certame, são atribuições expressamente indicadas ao pregoeiro as de efetuar a análise de aceitabilidade das propostas e lances de acordo com os critérios estabelecidos no edital, cabendo ao pregoeiro, ainda, decidir motivadamente a respeito de sua aceitabilidade, e recusar as propostas e lances que não forem aceitáveis nos termos do Edital (Art. 3º, inciso IV, e art. 4º, incisos XI e XVI, da Lei 10.520/2002) .
76. Entretanto, ainda que não indicada expressamente como atribuição do pregoeiro, não existe impedimento legal para que o agente indicado para atuar como pregoeiro também realize as pesquisas de preços, como bem apontado em Voto condutor do Acórdão 3516/2007-TCU-Primeira Câmara, de 13/11/2007, Ministro Relator Aroldo Cedraz (grifou-se) :
11. Note-se que a Lei 8.666/93 não define que a responsabilidade pela pesquisa de preço e a consequente elaboração do orçamento incumbem ao responsável pela homologação do procedimento licitatório, à CPL ou ao pregoeiro. Aliás, de outro modo não poderia ser pois é inegável que não teriam condições de realizar esses trabalhos para grande parte dos objetos licitados. Cito a título de exemplo dessas dificuldades, e porque não dizer impossibilidades, a elaboração de projetos ou termos de referência e dos respectivos orçamentos para objetos, no mais das vezes, completamente díspares, tais como aquisição de soluções de TI, prestações de serviços de limpeza e vigilância, execução de obras complexas, bens permanentes e materiais de consumo dos mais diversos tipos.
12. No mais das vezes, os projetos básicos, os termos de referência, estimativas de preço são elaborados pelas respectivas unidades requisitantes do bem, serviço ou obra, ou por algum outro setor especializado e não necessariamente pela CPL, pregoeiro ou autoridade superior. 
13. Em verdade, a CPL, o pregoeiro e a autoridade superior devem verificar: primeiro, se houve pesquisa recente de preço junto a fornecedores do bem e se essa observou critérios aceitáveis; segundo, se foi realizada a adequação orçamentária; e, por último, se os preços da proposta vencedora estão coerentes com o orçamento estimado pelo setor competente. 
14. No entanto, não existe nenhum impedimento legal para que a própria CPL, o pregoeiro ou mesmo a autoridade superior, também, realize essas pesquisas, obviamente desde que tenham as condições técnicas para essa finalidade e os seus atos não representem repetição daqueles já efetivados por outros setores. 
77. Cabe assinalar que o referido julgado tratou de apreciação de recurso de reconsideração interposto por responsáveis cujas contas foram julgadas irregulares e condenadas em débito, além de apenadas com multa. No mérito, em orientação divergente da que fora proposta pela Unidade Técnica, o TCU, acolhendo o posicionamento do Relator, deu provimento ao recurso por entender que, ainda que a contratação houvesse indubitavelmente sido formalizada com preços acima daqueles praticados pelo mercado, as recorrentes não haviam realizado a pesquisa de preços, que fora feita por um terceiro, havendo o Ministro Relator assinalado que, em seu entendimento, os procedimentos adotados ‘estavam de acordo com as exigências comumente feitas a todos os administradores, inclusive pelo próprio TCU’ para realização de pesquisa de preços em certame na modalidade Convite, ocorrido em 1999.
78. Todavia, no presente caso, não se pode considerar que a pesquisa de preços observou critérios aceitáveis, tendo em vista que se limitou à obtenção de três cotações de preços junto a potenciais fornecedores, o que contraria farta jurisprudência do TCU indicando que a realização de pesquisa de preços para elaboração de orçamento básico de licitação realizada dessa forma não atende ao art. 15, inciso V e § 1º, da Lei 8.666/1993, devendo, ainda, serem adotadas outras fontes como parâmetro, como contratações anteriores efetuadas pelo próprio ente e contratações similares realizadas por outros órgãos ou entidades públicas, mídias e sítios eletrônicos especializados e portais oficiais de referenciamento de custos (dentre outros, Acórdãos 3.010/2016 – Ministro Relator Weder de Oliveira, 3.351/2015 – Ministro André de Carvalho, 1.678/2015 – Ministro Relator Augusto Sherman, 2.816/2014 – Ministro Relator José Múcio Monteiro, 694/2014 – Ministro Valmir Campelo, 868/2013 – Ministro Relator Marcos Bemquerer, 299/2011 – Ministro Relator José Múcio Monteiro, 265/2010 – Ministro Relator Raimundo Carreiro, 3.033/2009 – Ministro Relator Benjamin Zymler, todos do Plenário; 853/2014 – 1ª Câmara – Ministro Relator Augusto Sherman e 3.684/2014 – 2ª Câmara – Ministra Relatora Ana Arraes) .
79. Ademais, foram desconsiderados os preços unitários informados pelas empresas consultadas, havendo sido consignado no Termo de Referência e no ‘Pedido de Contratação 394/2015’ (TC Processo 016.274/2016-4 – peça 11, p. 1-2) , tão somente, o valor global obtido pelo cálculo da média dos valores globais informados pelas três empresas consultadas. Logo, o Termo de Referência não indicava os valores unitários estimados, o que impedia que as propostas fossem analisadas sob critérios de aceitabilidade objetivos, possibilitando, desse modo, a condenável prática denominada de ‘jogo de planilha’, que potencializa o risco de danos aos cofres da entidade.
80. O responsável alegou que, apesar de a estimativa de preços haver sido feita pelo ‘valor global das propostas constantes dos autos’, teria havido o cuidado de ‘observar as propostas quanto aos preços unitários, visando inibir ou minimizar a possibilidade de ocorrência de ‘jogo de planilha’ e apresentar condições de julgamento da proposta mais vantajosa para Administração. Tanto é verdade que o valor orçado pela Administração foi de R$ 56.281.041,71 e o valor final foi de 15.999.990,00’ (p. 8) .
81. Ocorre, porém, que não haviam sido estipulados os valores unitários estimados, de modo que não havia critérios objetivos para comparação dos preços ofertados pela licitante declarada vencedora em relação ao que poderiam ser considerados preços aceitáveis ou exequíveis. Logo, não se vislumbra de que modo a mera observação das propostas pelo pregoeiro permitiria ‘inibir ou minimizar a possibilidade de ocorrência de ‘jogo de planilha’ e apresentar condições de julgamento da proposta mais vantajosa para Administração’.
82. Como já visto, tampouco havia sido estimado o preço unitário para o item ‘76 – REVISTA’, que não consta de nenhuma das três cotações de preços obtidas pelo CFC, e que veio a ser o item de execução mais expressiva, representando cerca de 65% do valor das aquisições realizadas. 
83. Com relação à diferença entre o valor global da proposta vencedora e o valor global estimado, cabe salientar que, dada a fragilidade dos procedimentos adotados para realização da pesquisa de preços, o valor obtido não pode ser considerado como resultado dos preços que usualmente poderiam ser obtidos no mercado, não restando evidente a alegada vantajosidade da contratação.
84. Cabe assinalar que a empresa ‘Marina Artes Gráficas e Editora Ltda.’, vencedora do certame, oferecera o quarto menor lance, mas as três outras empresas proponentes foram desclassificadas. A empresa ‘C. C. C. Branco – Eireli’, que oferecera o menor lance, teria admitido que cometera um erro de digitação ao informar o valor da proposta, o que a tornava inexequível. As duas outras empresas, ‘Cidade Gráfica e Editora Ltda.’ e ‘Globalprint Editora Gráfica Ltda. – ME’ seriam desclassificadas em razão de insuficiência e inconsistências na documentação de habilitação apresentada.
85. O responsável alega que, na condição de pregoeiro, não efetuou a pesquisa das cotações de preços que embasaram o valor global estimado para a contratação. Todavia, conforme veio a ser apontado pelas senhoras Andrea Rodrigues Rosa e Sílvia Neves de Oliveira, também arroladas como responsáveis nestes autos, de acordo com o disposto em norma interna Procedimento Específico PE-001/Delic-CFC, competia ao DELIC — Departamento de Licitações e Contratos, nos termos do item 5.1.2 do mencionado PE-001/Delic-CFC, verificar ‘o preço de mercado e a modalidade de licitação aplicável’ (peça 15, p. 13 – item 5.1.2 da referida norma interna) .
86. Ou seja, encontrava-se ao encargo de efetuar a pesquisa de preços o DELIC — Departamento de Licitações e Contratos, unidade administrativa cujo titular era o senhor Gerson Sampaio Esteves, que também atuaria como pregoeiro do certame em questão.
87. Ademais, a referida norma interna estabelecia que ‘Cabe à Comissão Permanente de Licitação/Pregoeiro a elaboração do Edital’ (peça 15, p. 12 – item 4.2 da referida norma interna) . Assim, encontrava-se sob a direta responsabilidade do senhor Gerson Sampaio Esteves a elaboração do edital do certame e a realização da pesquisa de preços.
88. Verificou-se, ainda, que o responsável é um dos signatários do ‘Pedido de Contratação 394/2015, de 19/8/2015, documento inserido em sistema próprio de contratação do CFC que, segundo afirma ao próprio senhor Gerson Sampaio Esteves, ‘além de formalizar a solicitação da área demandante, serve para a verificação por parte da contabilidade, da dotação orçamentária, porém a principal função do referido sistema é a apresentação detalhada do orçamento’ (p. 7, grifou-se) .
89. Ora, a ‘apresentação detalhada do orçamento’ consistiu, na realidade, no simples cálculo da média dos valores globais das cotações de preço obtidas pelo CFC, nas quais, como visto, não constava o item correspondente à impressão da revista (TC Processo 016.274/2016-4 – peça 11, p. 1-2) .
90. Com relação à alegada aprovação pela Consultoria Jurídica dos termos da licitação, cabe assinalar que tal documento não foi trazido aos autos pelo responsável. Ainda assim, não compete à assessoria jurídica do ente manifestar-se em parecer de avaliação de procedimento licitatório a respeito de temas não jurídicos, a exemplo, a adequação dos preços estimados em relação aos preços de mercado. Com relação aos aspectos jurídicos, propriamente ditos, somente à vista do documento, caso tenha sido elaborado formalmente, seria possível analisar se a alegada aprovação teria indicado condicionantes e recomendado ou não alterações na minuta do edital.
91. Não merecem acolhida as alegações de capacitação insuficiente para aplicar as disposições normativas vigentes, uma vez que o cumprimento da norma não se encontra condicionado à participação em cursos ou outras modalidades de treinamento e o desconhecimento da norma não constitui escusa para o seu descumprimento. Ademais, a incumbência de efetuar pesquisa de preços cabia ao setor chefiado pelo responsável, ainda que tenha alegado não haver, na condição de pregoeiro, executado diretamente os procedimentos.
92. Conclusivamente, constatou-se que o responsável não somente atuou como pregoeiro do certame, mas, em evidente descompasso com o princípio da segregação de funções, também era o dirigente do setor responsável pela elaboração do edital e da pesquisa de preços, além de haver assinado, em conjunto com a área demandante, a solicitação de contratação com indicativo do valor estimado no montante de R$ 56.281.041,71.
93. Por fim, registra-se que a requerida matriz de responsabilidades foi elaborada, encontrando-se anexa ao final desta instrução.
94. Em razão de todo o exposto, encaminha-se proposta de rejeição das razões de justificativa apresentadas pelo senhor Gerson Sampaio Esteves em relação ao item 9.3 do Acórdão 2063/2017-TCU-Primeira Câmara e a consequente aplicação de multa com base no art. 58, inciso II, da Lei 8.443/1992, c/c o art. 268, inciso II, do RI/TCU.
95. Objeto da audiência: a) realização de procedimento licitatório sem que houvesse orçamento detalhado do objeto, em afronta ao inciso II do § 2º do art. 7º da Lei 8.666/1993, falha que, além de inviabilizar a avaliação das propostas quanto aos preços unitários, conforme previsto no subitem 27.4 do edital, possibilita, entre outras distorções, a ocorrência de ‘jogo de planilha’, ainda mais em certame do tipo ‘menor preço global’, no qual a disputa ocorreu exclusivamente pelo valor global; b) elaboração de orçamento estimado com base tão somente em consulta a fornecedores, contrariando jurisprudência desta Corte de Contas (acórdãos 2816/2014, 1445/2015, 1678/2015 e 3351/2015, todos do Plenário) , no sentido de que devem ser utilizadas fontes diversificadas, com vistas a dar maior segurança no que diz respeito aos valores a serem adjudicados e, sem considerar, em especial, os preços registrados na ARP CFC 03/2014, conforme tabela disposta no parágrafo 12 da instrução (peça 15) ; c) ausência de cotações diferenciadas, de acordo com a tiragem do material gráfico requerido, impedindo a obtenção de benefícios relacionados à economia de escala, fator que influencia consideravelmente os preços nesse tipo de objeto; d) discrepância entre o valor registrado na ARP CFC 09/2015 (R$ 15.999.990,00) e a soma dos itens efetivamente executados (R$ 500 mil, segundo informado pela entidade) durante a vigência da ata, denotando deficiência no planejamento da contratação, em afronta ao inciso II do § 7º do art. 15 da Lei 8.666/1993.
 (...) 
98. Responsável: Andrea Rodrigues Rosa (CPF: XXX.208.571-XX) .
99. Conduta do agente: na condição de Coordenadora de Gestão de TI e Comunicação, foi signatária do Termo de Referência do Pregão Eletrônico 30/2015 no qual se verificou a ausência de orçamento detalhado do objeto, havendo sido o orçamento estimado elaborado com base tão somente em consulta a fornecedores, além da ausência de cotações diferenciadas, de acordo com a tiragem do material gráfico requerido, impedindo a obtenção de benefícios relacionados à economia de escala, fator que influencia consideravelmente os preços nesse tipo de objeto.
100. Razões de justificativa (peça 15) .
101. Em considerações preliminares, afirma não haver sido informada pelo CFC da existência deste processo, assinalando ser esta a ‘a primeira oportunidade de manifestação da interessada nos autos’ (p. 2) .
102. Considera que ‘a responsabilidade dos agentes decorre das competências designadas pelas normas e regulamentos editados no âmbito de cada órgão e entidade’ e assinala estarem ausentes nestes autos ‘o Organograma da Entidade e o Procedimento Especifico PE-001/Delic-CFC, que padroniza e normatiza as atividades de elaboração dos processos licitatórios’, sem os quais afirma não ser possível efetuar ‘a justa análise dos atos praticados pelos agentes’ (p. 2-3) .
103. Afirma que, na condição de Coordenadora de Gestão de TI e Comunicação, encontram-se sob a sua coordenação os departamentos: de multimídia, comunicação social, revisão e produção de texto e informática, assinalando, porém, que a licitação se destinava a ‘atender todos os departamentos da autarquia’ e não apenas aos que estavam sob a sua direção.
104. Pontua que a Coordenação de Gestão de TI e Comunicação ‘era a área ou setor solicitante do procedimento licitatório e, nos termos do item 4 da PE-001/DELIC, ao solicitante caberia a elaboração do Termo de Referência/Projeto Básico’ (p. 3, grifou-se) .
105. Observa, contudo, que caberia ao DELIC — Departamento de Licitações e Contratos, nos termos do item 5.1.2 do mencionado PE-001/Delic-CFC, ‘verificar o preço de mercado e a modalidade de licitação aplicável, com seu posterior envio à Coordenadoria Administrativa — COAD, a quem incumbe a autorização para a realização do procedimento de contratação’ (p. 3) .
106. Assinala que (idem, grifou-se) :
Em outras palavras, o setor solicitante da contratação tem sua competência e consequente responsabilidade limitada à especificação do objeto licitado e seus quantitativos, como expressamente destaca o termo de referência assinado pela ora justificante, sem qualquer menção quanto aos valores que seriam aferidos em momento posterior e por setor diverso.
107. Afirma que os valores em questão ‘só eram apurados em momento posterior à participação da interessada na elaboração do Termo de Referência’ e que ‘jamais praticou qualquer ato relacionado ao orçamento estimado da licitação’, pois suas atribuições estariam limitadas pelo disposto no item 5.1.2 do PE-001/Delic-CFC (p. 4) .
108. Aponta que ‘o termo de referência firmado pela interessada não possui indicação dos valores dos itens licitados’, sendo que a estimativa teria sido realizada ‘em momento subsequente e que não contou com qualquer participação da interessada’ (p. 4) .
109. Afirma haver assinado o Termo de Referência ‘por ter sido a solicitante da aquisição, devidamente motivada, e a iniciante da elaboração do respectivo TR quanto à especificação e quantitativos dos itens’, havendo juntado cópias de e-mails que trocados entre a ‘Coordenação de Gestão de TI e Comunicação’ (CGTIC) e o ‘Departamento de Licitações e Contratos’ que comprovariam que a ‘solicitação de propostas, estabelecimento de valores e, portanto, a estimativa, não foi realizada pela CGTIC’ (idem, grifou-se) .
110. Frisa, novamente, que ‘nada a respeito de custo foi tratado com a Coordenação de Gestão de TI e Comunicação’, pois a área não deteria competência para tal, ‘nos exatos termos do PE-001/DELIC, de 20/04/2015’, sendo que os atos da responsável na fase preparatória do certame ‘imitaram-se à especificação técnica dos materiais e respectivos quantitativos’ (p. 4-5) .
111. Considera, portanto, não haver a seu respeito conduta passível de responsabilização ‘para qualquer deficiência relacionada à apuração dos custos da contratação’ (p. 5) .
112. Afirma que (p. 7, grifou-se) :
O resultado do trabalho efetuado pela Coordenação de Gestão de TI e Comunicação ou, de outro modo, a atuação da Coordenação na elaboração do TR findou quando do envio do documento com a motivação para a contratação e a especificação dos itens a serem licitados, de acordo com as mensagens eletrônicas trocadas entre a CGTIC e a Delic, sem que fosse praticado pela interessada qualquer ato relacionado à obtenção dos custos da contratação, tal como explicita o TR por ela firmado, que não contém qualquer indicação dos valores dos materiais, que seriam obtidos por setor distinto e em momento posterior à sua participação no procedimento licitatório (doc. 03) .
113. Considera não haver ‘nexo de causalidade entre a conduta da interessada e qualquer indicio de irregularidade relacionada à obtenção do orçamento’ (p. 7) .
114. Aduz que (p. 7-8) :
É de solar clareza o que dispõe o Decreto n° 5.450/2005, mais precisamente o art. 9º em seu inciso I e § 2°, o termo de referência é elaborado e encaminhado à autoridade superior que o aprova ou não. No caso vertente esta aprovação é destinada a Diretoria Executiva do Conselho Federal de Contabilidade, o termo de referência não contém valores, ele se destina a embasar as demais áreas responsáveis pela elaboração do processo licitatório e, nesse passo, cabia ao DELIC com as especificações contidas no TR elaborar todo o procedimento inclusive verificar dotação orçamentária e valores dos bens e serviços que necessitava a autarquia. 
As atribuições no âmbito do Conselho Federal de Contabilidade estão muito bem delineadas, e devem ser objeto de detida análise, pois se coaduna com a Legislação de regência.
Não se pode olvidar da conduta da Interessada, que se ateve tão somente a elaborar o TR dentro das determinações que foram impostas e encaminhar a Autoridade competente para sua ou não aprovação. Demais procedimentos não estavam mais sob sua égide, mas sim do DELIC.
115. Em conclusão, requer o acolhimento das razões de justificativa e a exclusão de seu nome do rol de responsáveis, ‘em atenção ao princípio da verdade material que orienta a atuação dessa Corte de Contas’ (p. 8) .
116. Responsável: Elys Tevania Alves de Souza Carvalho (CPF: XXX.992.231-XX) .
117. Conduta do agente: na condição de Diretora Executiva, foi signatária do Termo de Referência do Pregão Eletrônico 30/2015 no qual se verificou a ausência de orçamento detalhado do objeto, havendo sido o orçamento estimado elaborado com base tão somente em consulta a fornecedores, além da ausência de cotações diferenciadas, de acordo com a tiragem do material gráfico requerido, impedindo a obtenção de benefícios relacionados à economia de escala, fator que influencia consideravelmente os preços nesse tipo de objeto.
118. Razões de justificativa (peça 17) .
119. Afirma que ‘todo o certame referente ao Pregão Eletrônico 30/2015 obedeceu aos preceitos legais do Decreto 7.892/2013, da Lei 5.504/2005 e da Lei 8.666/93’ (p. 2) .
120. Admite, porém, que ‘a planilha com o orçamento detalhado dos itens da ARP 09/2015 foi documento que faltou à composição do processo e que, infelizmente, tal ausência não foi detectada em tempo hábil pelo setor competente’ (idem, grifou-se) .
121. Observa que o CFC possui ‘um Sistema de Gestão da Qualidade (SGQ) certificado, conforme os requisitos estabelecidos na Norma ABNT NBR ISO 9001, com o propósito de garantir a qualidade dos produtos e serviços produzidos’ que, em relação ao DELIC, ‘objetiva padronizar e normatizar as atividades de elaboração dos processos licitatórios’ (p. 2) , de modo a adequá-las às disposições legais.
122. Aponta que o item 4 do ‘PE-001/DELIC – Aquisição e Elaboração de Processos Licitatórios’, vigente à época dos fatos, estabelecia as seguintes disposições (p. 3, grifos no original) :
4. RESPONSABILIDADES E COMPETÊNCIA 
4.1. Cabe à área solicitante a elaboração do Termo de Referência/Projeto Básico. 
4.2. Cabe à Comissão Permanente de Licitação/Pregoeiro a elaboração do Edital. 
4.3. Cabe à Cojur analisar o edital com o propósito de informar se o mesmo atende à legislação vigente, bem como sugerir adequações, quando necessário. 
4.4. Cabe à Comissão Permanente de Licitação julgar e analisar os processos. 
4.5. Cabe ao Presidente ou ao Diretor (a) Executivo (a) do CFC, a homologação dos processos.
123. Prossegue transcrevendo o disposto na seção 5.1 da norma citada para assinalar que realizou a homologação do processo ‘cumprindo a responsabilidade atribuída ao cargo de Diretora Executiva’, de modo a dar prosseguimento ao certame, ‘tomando por premissa que as diversas etapas do processo haviam sido atendidas no âmbito da competência de cada agente envolvido e que estavam de acordo com os procedimentos descritos, a legislação vigente e instruído com todos os documentos exigíveis’ (p. 4) .
124. Em relação ao fato apontado de que a elaboração de orçamento estimado foi feita com base tão somente em consulta a fornecedores, afirma que, à época do certame, o CFC (idem) :
...não dispunha de suporte instrumental acerca de base de dados para consulta e elaboração de orçamento estimado para seus processos licitatórios, fundamentado em contratações realizadas no âmbito da Administração Pública Federal, uma vez que a natureza jurídica sui generis dos Conselhos de Profissões Regulamentadas não o vinculava como órgão ou entidade integrante do Sistema de Serviços Gerais (SISG) .
Dada a incompatibilidade na utilização dessas ferramentas para a obtenção de parâmetros de preços de fontes diversificadas, a prática adotada baseava-se na ampla consulta a fornecedores, conforme conduta também prevista na legislação vigente. Entretanto, uma questão que merece ser sopesada quanto à dificuldade enfrentada muitas vezes pelas entidades interessadas em realizar a pesquisa de preços junto a fornecedores, é a de terem atendidos seus pedidos de orçamento, uma vez que a ata em voga dispunha de vários itens e que as empresas costumeiramente não manifestam interesse em orçar os itens apenas para pesquisa de preços do mercado, pois preferem oferecer suas propostas quando da efetiva participação no processo de licitação. 
125. Ressalta que, ao tomar conhecimento, posteriormente, da IN 5 do MPOG, ‘o CFC investiu na capacitação e uso da ferramenta Comprasnet (a partir de abril de 2016) , de modo a atender às determinações legais, implicando melhorias na realização de seus certames licitatórios’ (p. 4) .
126. Transcreve sumário do Acórdão 3516/2007-TCU-Primeira Câmara, de 13/11/2007, reproduzido a seguir:
TOMADA DE CONTAS ESPECIAL. RECURSO DE RECONSIDERAÇÃO. CONHECIMENTO. PROVIMENTO. 1. As pesquisas de preços que dão suporte à elaboração de orçamento, à definição da modalidade de licitação e à efetivação da adequação financeira e orçamentária da despesa, devem ser realizadas previamente à adjudicação do objeto e homologação do procedimento. 2. Não constitui incumbência obrigatória da CPL, do pregoeiro ou da autoridade superior realizar pesquisas de preços no mercado e em outros entes públicos, sendo essa atribuição, tendo em vista a complexidade dos diversos objetos licitados, dos setores ou pessoas competentes envolvidos na aquisição do objeto. 3. Não cabe responsabilização por sobrepreço de membros da CPL, do pregoeiro ou da autoridade superior, quando restar comprovado que a pesquisa foi realizada observando critérios técnicos aceitáveis por setor ou pessoa habilitada para essa finalidade. 
127. Em relação ao ponto que trata da ausência de cotações diferenciadas, de acordo com a tiragem do material gráfico requerido, afirma que ‘houve a preocupação de que o fracionamento dos serviços em lotes poderia acarretar na adjudicação de várias empresas para a execução do mesmo item e, em decorrência, a dificuldade na gestão de possíveis vários contratos de mesmo objeto, afrontando o princípio da padronização’ (p. 5) , transcrevendo, em seguida, o disposto no art. 8º do Decreto 7.892/2013.
128. Considera que, se os 122 itens constantes da Ata fossem subdivididos em quatro lotes cada um, ‘resultaria num total de 488 cotações diferentes de serviços’, o que, em seu entendimento, tornaria ‘ainda mais difícil conseguir os orçamentos para embasamento e início do processo de licitação dos serviços gráficos, uma vez que o fornecimento dos serviços tinha necessidade de atender demandas latentes da instituição, o que certamente acarretaria em prejuízo às atividades do CFC’ (p. 5) .
129. Com relação à discrepância entre o valor registrado na ARP CFC 09/2015 (R$ 15.999.990,00) e a soma dos itens efetivamente executados, afirma que o CFC, além da necessidade de ‘renovar suas publicações e atualizar a legislação existente’, havia aprovado ‘a nova identidade visual do Sistema CFC/CRCs’, cujo uso ‘exclusivo e obrigatório’ teria início em 1º/1/2015, com o que, segundo afirma, ‘todos os impressos com o logotipo padrão do CFC necessitariam ser atualizados para se adequarem à exigência de uniformidade da identidade visual do Sistema CFC/CRCs; fato esse que demandou a alta estimativa de realização dos serviços gráficos ora em análise’ (p. 6) .
130. Salienta, ainda, que o 20º Congresso Brasileiro de Contabilidade, a ser realizado pelo CFC, ocorreria no período de 11 a 14 de setembro de 2016, com público estimado em dez mil pessoas, no qual ‘tradicionalmente, diversas obras e publicações são lançadas e disponibilizadas aos participantes do evento, esse fato contribuiu sobremaneira para elevar estimativa de possíveis serviços gráficos’ (idem) .
131. Destaca que o SRP possibilita que as futuras aquisições dependam da ‘caracterização ou ocorrência de situações para atendimento das necessidades da Administração, conforme sua conveniência e oportunidade, ao longo de determinado período’, mas que o CFC não desconsiderou ‘o a busca por melhores procedimentos e práticas que trariam benefícios para a entidade, razão pela qual aperfeiçoamento e melhores tecnologias continuaram sendo perseguidas para serem implementadas e, consequentemente, atendidos os princípios constitucionais que regem a Administração Pública’ (p. 7) .
132. Nesse sentido, assinala que ‘no sentido de melhorar os processos desenvolvidos e minimizar as despesas da entidade com a impressão de publicações’, o CFC adotou ‘os recursos do QR Code, bem como a disponibilização de obras através de meio digital, disponíveis no sítio do CFC (www.cfc.org.br) , o que reduziu a necessidade de execução de itens a ARP CFC 09/2015’ (idem) .
133. Considera que ‘não há que se falar em deficiência no planejamento da contratação, já que a quantidade de material ensejava uma variedade de opções de impressos que não seriam necessariamente contratados, pois apenas ofereciam as variantes possíveis em cada modelo pesquisado’, sendo que a adoção de ‘novas soluções’ permitiu ‘minimizar as despesas para atender as demandas de publicações que poderiam ser oferecidas de modo diverso ao público contábil, obedecida a qualidade primada pelo CFC’ (p. 7-8) .
134. A título de ‘alegações finais’, enumera a edição de diversos atos normativos, desde 1999, que dispunham sobre os procedimentos de contratação no sistema CFC/CRCs em regulamento próprio, porém, ‘preocupado em estabelecer um sistema de contratação uniforme para todo o sistema CFC/CRCs, em agosto de 2010 as citadas resoluções foram revogadas, para que, a partir de 1° de janeiro de 2011, pudesse o Sistema CFC/CRCs proceder à fiel observância da Lei 8.666/93’ (p. 8) . 
135. Assinala que as contratações por meio de pregão eletrônico tiveram início em 2012 e a ‘utilização do sistema de pesquisa de preços por meio do Comprasnet, a partir de abril de 2016’ (idem) .
136. Enfatiza que, desde 2012, ‘foram realizados 30 cursos correlatos à área de licitações, oferecidos a funcionários lotados em áreas direta ou indiretamente relacionados ao processo de aquisições e com o Departamento de Licitações’, sendo também ofertados aos gestores do CFC diversos cursos ‘com vistas ao contínuo desenvolvimento de boas práticas de governança e controle de riscos, principalmente, relacionados às aquisições’ (ibidem) .
137. Destaca, ainda, ‘os avanços obtidos a partir da instituição do Código de Conduta para os conselheiros, colaboradores e funcionários do Sistema CFC/CRCs (Resolução CFC 1.523, de 7 de abril de 2017) ; da constituição do Comitê Gestor de Risco do CFC (Portaria CFC 7/16) e da Comissão de Governança do CFC (Portaria CFC 235/16) , todos com o intuito de buscar melhoria nos processos, atribuindo-lhes, em especial, maior qualidade, eficiência e economicidade’ (p. 9) .   
138. Considera que ‘sob a ótica das ferramentas disponíveis à época, o CFC atendeu a todos os parâmetros legais, inclusive, internos’, havendo o processo sido ‘regularmente conduzido’, em razão do que ‘eventual inconsistência relacionada ao planejamento da contratação necessariamente não incorreu em ato ilegal ou antieconômico capaz de caracterizar prejuízo ao CFC, mas que caberiam melhorias nos procedimentos visando maior economicidade na contratação’ (p. 9) .
139. Responsável: Sílvia Neves de Oliveira (CPF: XXX.366.721-XX) .
140. Conduta do agente: na condição de Gerente de Multimídia, foi signatária do Termo de Referência do Pregão Eletrônico 30/2015 no qual se verificou a ausência de orçamento detalhado do objeto, havendo sido o orçamento estimado elaborado com base tão somente em consulta a fornecedores, além da ausência de cotações diferenciadas, de acordo com a tiragem do material gráfico requerido, impedindo a obtenção de benefícios relacionados à economia de escala, fator que influencia consideravelmente os preços nesse tipo de objeto.
141. Razões de justificativa (peça 18) .
142. Afirma que ‘minha atuação como Gerente do Departamento de Multimídia do CFC (Demídia) ficou restrita à confecção do Termo de Referência, citando as especificações técnicas e as respectivas quantidades, atendendo ao disposto no item 4 do Procedimento Especifico PE-001/DELIC - Aquisição e Elaboração de Processos Licitatórios, vigente à época dos fatos’ (p. 1) .
143. Assinala que, após haver elaborado o Termo de Referência e a Tabela de Especificação Técnica e Quantidade de Itens, ‘o encaminhei por e-mail no dia 14 de julho de 2015, ao Departamento de Licitações e Contratos do CFC (Delic) ’ – (p. 2) .
144. Narra a seqüência de procedimentos adotados da seguinte forma (idem, grifos no original) :
O Delic solicitou algumas correções na tabela e após serem realizadas junto com a Coordenadora de Gestão de TI e Comunicação, minha chefia imediata, esta encaminhou novamente a documentação para o e-mail do Delic, solicitando a confirmação de recebimento e o ‘De acordo’. (Anexo II) . 
O Delic confirmou então o recebimento do Termo de Referência e da Tabela de Especificação Técnica e Quantidade de Itens e afirmou que a documentação estava de acordo com a legislação vigente (Anexo III) . 
Após o Departamento de Licitações e Contratos do CFC enviar o ‘De acordo’ por e-mail, a documentação impressa foi encaminhada para a coordenadora de Gestão de TI e Comunicação, e para a Diretora Executiva do CFC, que assinaram e deram o ‘De acordo’. 
Dessa forma, após a elaboração do Termo de Referência e da Tabela de Especificação Técnica e Quantidade de Itens o andamento do certame se deu exclusivamente pelo Delic, já que cabe ao setor as demais providências em conformidade ao descrito na metodologia utilizada para os processos licitatórios. 
Durante o período de confecção do Termo de Referência e da Tabela de Especificação Técnica e Quantidade de Itens, não foi solicitado ao Demídia orçamentos detalhados e nem estimados, já que essa atribuição era conferida ao Delic, conforme a descrição da metodologia utilizada para contratações de serviços ou aquisições de bens a seguir – [transcreve o Item 5.1 do Procedimento Especifico PE-001/DELIC - Aquisição e Elaboração de Processos Licitatórios].
145. Afirma que os procedimentos para elaboração da estimativa de preços ‘eram de competência do Departamento de Licitações do CFC, razão pela qual não tenho o conhecimento sobre o critério utilizado na elaboração do orçamento estimado, tampouco da ausência de cotações diferenciadas para o material gráfico requerido na ARP 09/2015’ (p. 3, grifos no original) . 
146. Enfatiza que os documentos Termo de Referência e a Tabela de Especificação Técnica e Quantidade de Itens ‘por mim confeccionados foram aceitos como de acordo com as exigências legais vigentes, pelo fato de atenderem às necessidades do CFC e por possuírem as especificações técnicas necessárias do objeto do certame em questão’ (p.3, grifou-se) .
147. Com relação à discrepância entre o valor registrado na ARP CFC 09/2015 (R$ 15.999.990,00) e a soma dos itens efetivamente executados, a responsável reproduz a mesma argumentação apresentada pela senhora Elys Tevania Alves de Souza Carvalho, que menciona ‘a nova identidade visual do Sistema CFC/CRCs’ e a perspectiva de realização do 20º Congresso Brasileiro de Contabilidade para concluir que (p. 4) :
...não houve deficiência no planejamento da contratação, mas melhorias foram sendo implementadas a fim de reduzir os custos, razão pela qual houve a diferença entre a estimativa e os serviços de fato executados. A exemplo disso, foram adotados os recursos do QR Code, bem como a disponibilização de obras através de meio digital, disponíveis no sítio do CFC (www.cfc.org.br) , o que reduziu a necessidade de execução de itens a ARP CFC 09/2015.
148. Análise.
149. Tendo em vista que as responsáveis foram chamadas em audiência em razão de um mesmo conjunto de atos apontados como irregulares, optou-se pela análise conjunta das razões de justificativa, dada a pertinência entre si e em favor da concisão textual, sem prejuízo de serem consideradas as circunstâncias particulares da conduta de cada agente.
150. De pronto, merecem acolhida as alegações das senhoras Andrea Rodrigues Rosa e Sílvia Neves de Oliveira quanto a não haverem participado da elaboração da estimativa de preços, uma vez que tal atribuição era de competência do Departamento de Licitações e Contratos do CFC (Delic) , conforme estabelecido em norma interna da autarquia, cabendo, portanto, afastá-las de responsabilização pela realização de procedimento licitatório sem que houvesse orçamento detalhado do objeto e pela elaboração de orçamento estimado com base tão somente em consulta a fornecedores.
151. Contudo, ambas admitem haver elaborado o Termo de Referência, que não foi precedida pela realização de estudos técnicos preliminares, sem os quais não se vislumbra em que se fundamentou a decisão de não serem estabelecidas cotações diferenciadas, de acordo com a tiragem do material gráfico requerido, a seleção dos itens a serem adquiridos e o estabelecimento de quantitativos não compatíveis com as reais necessidades do CFC. 
152. A elaboração de estudos técnicos preliminares é obrigatória para toda contratação e deve ocorrer na fase preparatória do pregão, consistindo em elementos técnicos que embasarão, dentre outros aspectos, a necessidade da contratação e os critérios de aceitação das propostas, ao teor do disposto no art. 3º, incisos I e III, da Lei 10.520/2002.
153. Cabe assinalar que em licitação anterior realizada pelo próprio CFC para contratar ‘serviços gráficos’ fora previsto que os preços unitários de diversos itens (panfletos, folders, papel timbrado, certificados, convites, envelopes, banners, capas de processo, cartões de visita, blocos de notas, pastas, informativos, cartilhas, livretos, livros e revista) seriam diferentes, conforme a tiragem do material a ser impresso (peça 44, p. 24-73) .
154. O pregão eletrônico ARC CFC 09/2015 resultou no registro de uma Ata de Preços no valor de R$ 15.999.990,00, dos quais o CFC viria a adquirir apenas 23 dos 122 itens no montante de R$ 638.716,70 (Ver Anexo II ao final desta instrução) . Tal discrepância, considerada apenas sob o aspecto da razoabilidade, indicaria, por si só, que a amplitude dos itens licitados e os quantitativos indicados no Termo de Referência foram definidos de forma não compatível com as reais necessidades do CFC.
155. Tal resultado não pode ser atribuído, conforme alegam as responsáveis, à adoção de nova logomarca pelo CFC, à realização do Congresso Brasileiro de Contabilidade e à utilização de QR Code, pelas seguintes razões.
156. A substituição de elementos gráficos com utilização da nova identidade visual da autarquia não demandaria, necessariamente, sua adoção imediata com descarte dos materiais ainda em estoque, sob pena de desnecessário desperdício de recursos e, conforme é possível depreender dos índices de aquisição dos itens licitados, não teria ocorrido dessa forma. 
157. A Resolução CFC 1.464/2014 foi publicada em 6/6/2014 e a obrigatoriedade de uso da nova logomarca entraria em vigor em 1º/1/2015. Assim, o CFC dispôs de quase seis meses para adaptar-se à mudança, período em que estava em vigor a Ata de Registro de Preços 3/2014 (TC Processo 016.274/2016-4 – peça 12) , e a sessão de abertura do Pregão Eletrônico SRP 30/2015 ocorreu em 16/9/2015, quando a nova identidade visual do CFC já havia sido adotada há mais de nove meses. Logo, não se vislumbra em que a mudança de identidade visual do CFC teria afetado a seleção de itens e a estipulação dos quantitativos indicados no Termo de Referência do Pregão 30/2015, cabendo assinalar, novamente, que tais especificações não se encontram embasadas por estudos técnicos preliminares. 
158. O Congresso Brasileiro de Contabilidade é evento que ocorre com regularidade desde 1924, dispondo o CFC, portanto, de considerável histórico da necessidade de material gráfico usualmente utilizado na realização do evento. Entretanto, dada a ausência de estudos técnicos preliminares, tal histórico não teria sido levado em consideração quando da elaboração do Termo de Referência e da especificação técnica dos materiais e respectivos quantitativos.
159. A adoção da tecnologia QR Code, que permite o acesso a informações por meio de telefone celular, não possui correlação evidente com a inserção para registro de preços, em quantidade considerável, de itens como, por exemplo, crachás, capas de processo, adesivos de lapela, adesivos circulares, blocos de anotações e adesivos para carro (peça 44, p. 113-133) .
160. Cabe assinalar, ainda, que todas as normas emitidas pelo CFC, bem assim suas diversas publicações informativas, já se encontravam disponíveis para acesso em meio digital no Portal do CFC bem antes da alegada adoção da tecnologia QR Code pela entidade.
161. Ademais, o certame previa a possibilidade de adesão à Ata por órgãos ou entidades não participantes (‘caronas’) , sem que esteja motivada a sua adoção. Em ocasiões diversas, o pleno do TCU já manifestou que tal possibilidade requer justificativa específica, lastreada em estudo técnico referente ao objeto licitado e devidamente registrada no documento de planejamento da contratação (Acórdãos 311/2018, 2.842/2016, 1.297/2015 e 757/2015, todos do Plenário – Ministro Relator Bruno Dantas) .
162. Tampouco se encontra justificada a modelagem adotada no certame, que previu a aquisição por preço global. Cabe assinalar que tal escolha contraria matéria pacificada pelo TCU (Súmula 247) e pacífica jurisprudência do Tribunal no âmbito de aquisições realizadas pelo sistema de registro de preços (dentre outros, Acórdãos 2.977/2012 – Ministro Relator Weder de Oliveira, 529/2013 – Ministro Relator Weder de Oliveira, 1.592/2013 – Ministro Relator Valmir Campelo, 1.913/2013 – Ministro Relator José Múcio Monteiro, 2.695/2013 – Ministro Relator Marcos Bemquerer, 2.796/2013 – Ministro Relator José Jorge, 343/2014 – Ministro Relator Valmir Campelo, 757/2015 – Ministro Relator Bruno Dantas, 1.680/2015 – Ministro Relator Marcos Bemquerer, 1.712/2015 – Ministro Relator Benjamin Zymler, 1.879/2015 – Ministro Relator Bruno Dantas, 2.055/2015 – Ministro Relator Augusto Nardes, 125/2016 – Ministro Relator Marcos Bemquerer, 588/2016 – Ministro Relator Vital do Rêgo, 2.438/2016 – Ministro Relator José Múcio Monteiro, 2.901/2016 – Ministro Relator Vital do Rêgo, 248/2017 – Ministro Relator Walton Alencar Rodrigues, 312/2017 – Ministro Relator Vital do Rêgo, 1.893/2017 – Ministro Relator Bruno Dantas, 2.600/2017 – Ministra Relatora Ana Arraes, 312/2018 – Ministro Relator Bruno Dantas, 718/2018 – Ministro Relator André de Carvalho e 828/2018 – Ministro Relator André de Carvalho, todos do Plenário) , sendo agravada, ainda, pelo fato de a disputa haver ocorrido por item único, que englobava todos os 122 materiais e serviços, e pela ausência de parâmetros para aceitabilidade dos preços unitários informados posteriormente pela licitante vencedora para cada item licitado.
163. Ignora-se por qual raciocínio teria a senhora Elys Tevania Alves de Souza Carvalho chegado à conclusão de que se os 122 itens constantes da Ata fossem subdivididos em quatro lotes cada um, ‘resultaria num total de 488 cotações diferentes de serviços’, o que, em seu entendimento, tornaria ‘ainda mais difícil conseguir os orçamentos para embasamento e início do processo de licitação dos serviços gráficos, uma vez que o fornecimento dos serviços tinha necessidade de atender demandas latentes da instituição, o que certamente acarretaria em prejuízo às atividades do CFC’ (p. 5) . 
164. Contudo, a elaboração da estimativa de preços, que não está limitada à mera solicitação de cotações de preço junto a potenciais fornecedores, tem por finalidade conhecer a realidade de mercado em favor da economicidade das aquisições pretendidas, princípio que não pode ser sacrificado em nome da maior comodidade na execução de procedimentos. Ademais, o posterior julgamento de propostas pelo menor preço global, sem análise dos preços unitários, pode conduzir à prática de jogo de planilha e aquisição de itens com sobrepreço.
165. Com relação às alegações da senhora Elys Tevania Alves de Souza Carvalho a respeito de desconhecimento da IN 5/2014, que perdem substância em face das afirmações relativas aos investimentos realizados pelo CFC, desde 2012, pelo menos, para oferta de cursos correlatos à área de licitações, sendo também ofertados aos gestores do CFC diversos cursos ‘com vistas ao contínuo desenvolvimento de boas práticas de governança e controle de riscos, principalmente, relacionados às aquisições’ (peça 17, p. 8) , cabe novamente assinalar que o alegado desconhecimento da norma não constitui escusa para o seu descumprimento. 
166. Tendo em vista que a senhora Elys Tevania Alves de Souza Carvalho não apenas foi signatária do Termo de Referência do Pregão Eletrônico 30/2015, mas, reconhecidamente, realizou a homologação do processo, segundo afirmou, ‘cumprindo a responsabilidade atribuída ao cargo de Diretora Executiva’, de modo a dar prosseguimento ao certame, ‘tomando por premissa que as diversas etapas do processo haviam sido atendidas no âmbito da competência de cada agente envolvido e que estavam de acordo com os procedimentos descritos, a legislação vigente e instruído com todos os documentos exigíveis’ (p. 4) , maior parcela de responsabilidade lhe deve ser atribuída pelas irregularidades constatadas nestes autos.
167. A esse propósito, cabe mencionar que ‘O ato de homologar uma licitação não é mera formalidade, funcionando como revisão da regularidade de todo procedimento. A homologação de procedimento viciado implica a responsabilização da autoridade homologadora’ (Acórdão 3294/2014-TCU-Plenário, de 26/11/2014, Ministro Relator Benjamim Zymler) .
168. Na mesma linha, são mencionados os seguintes entendimentos:
A autoridade homologadora é responsável solidariamente pelos vícios identificados nos procedimentos licitatórios, exceto se forem vícios ocultos, dificilmente perceptíveis. A homologação se caracteriza como um ato de controle praticado pela autoridade competente sobre todos os atos praticados na respectiva licitação. Esse controle não pode ser tido como meramente formal ou chancelatório, mas antes como um ato de fiscalização (Acórdão 1018/2015-TCU-Plenário, de 29/4/2015, Ministro Relator Augusto Nardes) . 
A homologação da licitação é ato que corresponde à fiscalização, ao controle e à aprovação dos procedimentos até então adotados no processo, o que atrai para o gestor a responsabilidade por irregularidades eventualmente existentes (Acórdão 2179/2017-TCU-Primeira Câmara, de 11/4/2017, Ministro Relator Bruno Dantas) .
169. Conclusivamente, será proposto: o acolhimento das razões de justificativa das senhoras Andrea Rodrigues Rosa e Sílvia Neves de Oliveira em relação aos subitens 9.4.1 e 9.4.2 do item 9.4 do Acórdão 2063/2017-TCU-Primeira Câmara, de 4/4/2017; a rejeição das razões de justificativa apresentadas pelas senhoras Andrea Rodrigues Rosa e Sílvia Neves de Oliveira em relação aos subitens 9.4.3 e 9.4.4 do referido Acórdão; a rejeição das razões de justificativa apresentadas pela senhora Elys Tevania Alves de Souza Carvalho em relação aos subitens 9.4.1, 9.4.2, 9.4.3 e 9.4.4 do item 9.4 do Acórdão 2063/2017-TCU-Primeira Câmara, de 4/4/2017, com a consequente aplicação de multa às três nominadas responsáveis com base no art. 58, inciso II, da Lei 8.443/1992, c/c o art. 268, inciso II, do RI/TCU.”
Nessa mesma instrução, a Selog apurou o débito da seguinte forma (peça 45) :
“171. Apuração do débito.
172. Constatou-se que nos procedimentos adotados pelos gestores do CFC para elaboração da estimativa de preços do pregão eletrônico ARP CFC 09/2015 não foram observados critérios aceitáveis, tendo em vista que a pesquisa se limitou à obtenção de três cotações de preços junto a potenciais fornecedores, o que contraria farta jurisprudência do TCU indicando que a realização de pesquisa de preços para elaboração de orçamento básico de licitação realizada dessa forma não atende ao art. 15, inciso V e § 1º, da Lei 8.666/1993.
173. Tal fragilidade foi agravada pelo fato de que, para o item 76 – REVISTA, nem mesmo foram solicitadas cotações de preço junto a potenciais fornecedores, não dispondo o CFC, portanto, de parâmetro de preços para aquele que se tornaria o item de aquisição mais relevante pela entidade.
174. Contudo, não se tratava de contratação inédita para o CFC, pois item com descrição idêntica já fora registrado na Ata de Registro de Preços CFC 3/2014, resultante do Pregão Eletrônico 14/2014, realizado em 4/6/2014 pelo próprio Conselho Federal de Contabilidade.
175. Ora, como já assinalado, a primeira referência de preços a ser consultada pelo contratante consiste nas contratações anteriores efetuadas pelo próprio ente. No presente caso, o CFC dispunha da relação de itens exatamente equivalentes aos que pretendia contratar registrados na Ata de Registro de Preços CFC 3/2014, com os respectivos preços unitários.
176. Adotando-se tal parâmetro para fins de comparação, constatou-se que os seguintes itens adquiridos pelo CFC da Ata resultante do pregão eletrônico ARP CFC 09/2015 representam itens com descrição idêntica aos constantes da Ata de Registro de Preços CFC 3/2014, inclusive, quando cabível, quanto às exigências de certificação FSC e o shrink individual: 1, 12, 13, 15, 16, 17, 30, 44, 60, 64, 76 e 79.
177. O cotejo de preços indicou que os itens acima relacionados foram adquiridos em preços superiores ao valor atualizado dos preços unitários registrados na Ata de Registro de Preços CFC 3/2014.
178. Os itens 114 e 115 da Ata resultante do pregão eletrônico ARP CFC 09/2015 também foram adquiridos pelo CFC. Uma vez que não têm idêntica equivalência com itens registrados na Ata de Registro de Preços CFC 3/2014, o CFC dispunha como parâmetro a média dos preços unitários obtidos na cotação de preços realizada com três potenciais fornecedores, mesmo que se considere que, bem possivelmente, os preços informados estavam acima dos preços de mercado.
179. Para fins de atualização dos preços registrados no ano anterior à realização do pregão eletrônico ARP CFC 09/2015, adotou-se índice setorial denominado de “Índice de Custos de Fabricação de Produtos Gráficos – ISC”, calculado bimestralmente pela Associação Brasileira da Indústria Gráfica (ABIGRAF Nacional) , entidade associativa que congrega empresas do setor gráfico.
180. Conquanto o ISC, segundo declara a ABIGRAF Nacional, não tenha “amplitude necessária para, de forma acurada, refletir o aumento de custos de um setor tão heterogêneo”, entende-se que possa ser utilizado no presente caso, uma vez que, por considerar a variação de custos de diferentes insumos, dentre os quais mão-de-obra, e a pressão cambial incidente sobre o setor gráfico, reflete com mais propriedade a variação de custos do setor, em lugar da simples adoção de um índice geral de preços como, por exemplo, o IGP-M da Fundação Getúlio Vargas.
181. Cabe afastar a possibilidade de simples aplicação do índice de variação do valor do dólar norte-americano, pois os insumos utilizados pelo setor gráfico não são exclusivamente cotados em moeda estrangeira. De fato, nem mesmo é possível afirmar que a maior parcela dos custos da atividade oscile em função direta da variação cambial observada.
182. Evidentemente, não se aplicou qualquer índice de atualização para os preços médios unitários dos itens 114 e 115, obtidos pelo cálculo da média dos preços unitários informados pelos potenciais fornecedores consultados pelo CFC.
183. Ao contrário do que afirma o CFC, as cotações obtidas para cálculo da estimativa de preços do pregão eletrônico ARP CFC 09/2015 foram enviadas pelas empresas no período entre 31/7/2015 a 17/8/2015, e não em “setembro de 2015” (peça 33, p. 4) .
184. Para fins de atualização dos valores registrados na Ata de Registro de Preços CFC 3/2014, em 4/6/2014, optou-se pela aplicação direta do índice acumulado registrado pelo ISC-ABIGRAF para o mês de setembro/2015: 8,4%. 
185. Ainda que a aplicação do índice dessa maneira possa não refletir com propriedade a real variação de custos observada no período de junho/2014 a agosto/2015, tendo em vista ser um índice acumulado que reflete a variação dos últimos doze meses, considera-se que a adoção de tal critério seja menos gravosa para os responsáveis, especialmente considerando-se que a variação do IGP-M em igual período, junho/2014 a agosto/2015, foi de 5,82%, inferior, portanto, ao índice aqui adotado.
 186. Assim, considerando que os preços registrados na ARP CFC 09/2015 para os itens 1, 12, 13, 15, 16, 17, 30, 44, 60, 64, 76 e 79 ficaram acima dos valores registrados na ARP CFC 3/2014, já devidamente atualizados, primeira e mais imediata referência disponível para fins de elaboração da estimativa de preços para contratação pretendida em 2015, apesar de desprezada pelo CFC, conclui-se pela existência de sobrepreço nos referidos itens, restando caracterizado débito decorrente de dano aos cofres da entidade.
187. Com relação aos preços unitários considerados para os itens 114 e 115, é sabido que os preços levantados em propostas comerciais preliminares tendem a ser maiores que os praticados nas condições de concorrência. Portanto, chama a atenção que os preços obtidos no pregão eletrônico ARP CFC 09/2015 tenham ficado superiores à média dos preços unitários informados pelas empresas consultadas, especialmente quando se verifica que o valor global registrado na ARP CFC 09/2015 (R$ 15.999.990,00) ficou bem abaixo do valor estimado pelo CFC (R$ 56.281.041,71) .
188. Logo, ainda que não se possa afirmar que os valores cotados para os itens 114 e 115 refletiam adequadamente os preços de mercado, o fato de os preços obtidos haverem sido ainda maiores indica a existência de sobrepreço também nesses dois itens.
189. O resultado obtido da aplicação dos critérios acima descritos aos valores efetivamente pagos pelo CFC, em itens nos quais se constatou haver sobrepreço, encontra-se na planilha abaixo:
	ITEM – ATA 9/2015
	NOTA FISCAL
	VALOR ORIGINAL (R$) 
	DATA DA OCORRÊNCIA

	1
	454
	9.198,40
	19/7/2016

	12
	249
	330,00
	25/1/2016

	12
	264
	165,00
	4/3/2016

	12
	480
	330,00
	19/8/2016

	13
	447
	628,80
	10/6/2016

	15
	276
	675,20
	30/3/2016

	16
	494
	2.409,60
	15/9/2016

	17
	494
	7.859,52
	15/9/2016

	30
	255
	4.853,12
	3/2/2016

	44
	252
	1.027,20
	3/2/2016

	44
	277
	256,80
	30/3/2016

	60
	257
	547,60
	3/2/2016

	64
	277
	1.801,02
	3/2/2016

	76
	486
	7.228,40
	13/9/2016

	76
	502
	7.228,40
	25/11/2016

	76
	505
	7.228,40
	22/12/2016

	76
	511
	7.228,40
	23/2/2017

	76
	536
	7.228,40
	19/4/2017

	79
	475
	6.153,94
	19/8/2016

	114
	444
	448,70
	28/6/2016

	115
	222
	18,00
	9/11/2015

	115
	274
	12,00
	30/3/2016

	115
	414
	18,00
	16/5/2016

	115
	452
	21,00
	8/7/2016

190. Ao final desta instrução encontra-se planilha detalhada de cálculo que resultou nos valores dos débitos apurados.”
 Por esse motivo, foram realizadas as citações dos responsáveis que mereceram as seguintes análises e conclusões da unidade instrutiva (peça 71) :
“EXAME TÉCNICO
14. Citação do senhor Gerson Sampaio Esteves (CPF: XXX.621.181-XX) na condição de Gerente do ‘Departamento de Licitações e Contratos (DELIC) ’ e de pregoeiro responsável pela condução do Pregão Eletrônico 30/2015, da senhora Elys Tevania Alves de Souza Carvalho (CPF: XXX.992.231-XX) , na condição de ‘Diretora Executiva’ e autoridade homologadora do Pregão Eletrônico 30/2015, e da empresa ‘Marina Artes Gráficas e Editora Ltda. – EPP’ (CNPJ: 32.909.319/0001-20) , com fundamento nos artigos 10, § 1º, e 12, incisos I e II, da Lei 8.443/1992 c/c o art. 202, incisos I e II, do RI/TCU, para que, no prazo de quinze dias, apresentassem alegações de defesa quanto às ocorrências detalhadas a seguir e/ou efetuassem o recolhimento solidário aos cofres do Conselho Federal de Contabilidade das quantias indicadas ao final desta instrução. 
Irregularidade: realização de pregão eletrônico ARC CFC 09/2015 para registro de preços no qual foram constatadas na fase preparatória do certame a não realização de estudos técnicos preliminares, a ausência de orçamento detalhado do objeto e de critérios de aceitabilidade de preços unitários, a elaboração de orçamento estimado com base tão somente em consulta a fornecedores, a ausência de cotações diferenciadas, de acordo com a tiragem do material gráfico requerido e discrepância entre o valor registrado na ARP CFC 09/2015 (R$ 15.999.990,00) e a soma dos itens efetivamente executados, nos quais se constatou, em boa parte, a existência de sobrepreço que resultou em dano aos cofres da entidade.
Responsável: Gerson Sampaio Esteves (CPF: XXX.621.181-XX) , na condição de Gerente do ‘Departamento de Licitações e Contratos (DELIC) ’ e de pregoeiro responsável pela condução do Pregão Eletrônico 30/2015. 
Conduta: em evidente descompasso com o princípio da segregação de funções, não somente atuar como pregoeiro do certame, mas também ser o dirigente do setor responsável pela elaboração do edital e da pesquisa de preços, além de haver assinado, em conjunto com a área demandante, a solicitação de contratação com indicativo do valor estimado no montante de R$ 56.281.041,71. Na aceitação da proposta apresentada pela empresa ‘Marina Artes Gráficas e Editora Ltda. – EPP’ desconsiderou o disposto no item 27.4 do Edital, que estabelecia a não aceitação de propostas com valores unitários superiores ao estimado, permitindo que, uma vez que não houvera a fixação de preços unitários, a empresa declarada vencedora distribuísse livremente o valor global entre os 122 itens que compunham o objeto. 
Responsável: Elys Tevania Alves de Souza Carvalho (CPF: XXX.992.231-XX) , na condição de ‘Diretora Executiva’ e autoridade homologadora do Pregão Eletrônico 30/2015.
Conduta: não apenas ser signatária do Termo de Referência do Pregão Eletrônico 30/2015, mas, reconhecidamente, realizar a homologação do processo, ato que corresponde à fiscalização, ao controle e à aprovação dos procedimentos até então adotados no processo, o que atrai para si a responsabilidade pelas irregularidades existentes.
Responsável: ‘Marina Artes Gráficas e Editora Ltda. – EPP’ (CNPJ: 32.909.319/0001-20) . 
Conduta: fornecer os itens 1, 12, 13, 15, 16, 17, 30, 44, 60, 64, 76, 79, 114 e 115 da Ata de Registro de Preços ARP CFC 09/2015 (R$ 15.999.990,00) , nos quais se constatou a existência de sobrepreço. 
Dispositivos violados: artigos 3º e 40, inciso X, da Lei 8.666/1993.
15. Apesar de o senhor Gerson Sampaio Esteves (CPF: XXX.621.181-XX) ter tomado ciência, diretamente ou por intermédio de seu advogado, dos expedientes encaminhados, conforme atestam o aviso de recebimento (AR) que compõe a peça 52, e as mensagens enviadas por correio eletrônico ao advogado da parte (peças 63 e 69) , o responsável não atendeu à citação e não se manifestou quanto às irregularidades verificadas.
16. É cediço que os efeitos da revelia de responsável no âmbito do TCU diferem daqueles emprestados a esse instituto pelo Código de Processo Civil. No âmbito civil, o silêncio do responsável gera a presunção de veracidade dos fatos a ele imputados, de modo que sua inércia prospera contra sua defesa. No Tribunal, a avaliação da responsabilidade do agente não pode prescindir da análise das provas existentes no processo.
17. Cabe assinalar que a conduta do senhor Gerson Sampaio Esteves (CPF: XXX.621.181-XX) foi objeto de análise nestes autos, em sede de audiência, em cumprimento à determinação proferida no item 9.3 do Acórdão 2063/2017-TCU-Primeira Câmara, de 4/4/2017 – Ministro Relator Weder de Oliveira. As razões de justificativa então apresentadas pelo responsável foram analisadas conclusivamente por esta Selog (peças 45 a 47) , sendo encaminhada proposta de rejeição das justificativas apresentadas para os atos praticados no certame em questão. O exame dos atos, à vista dos elementos acostados aos autos, concluiu pela comprovação de conduta reprovável com resultados danosos aos cofres da entidade.
18. Diante do exposto e na ausência de manifestação do responsável em sede de citação, encaminha-se proposta de julgar irregulares as contas do senhor Gerson Sampaio Esteves (CPF: XXX.621.181-XX) , revel, na condição de Gerente do ‘Departamento de Licitações e Contratos (DELIC) ’ e de pregoeiro responsável pela condução do Pregão Eletrônico 30/2015.
19. Alegações de defesa da senhora Elys Tevania Alves de Souza Carvalho (peça 65) .
20. Em considerações iniciais, descreve sua trajetória profissional no CFC, iniciada com sua contratação como assistente administrativa, em 1999, até ser nomeada para a função de Diretora Executiva, em 3/12/2008, para salientar que, ao longo desse período, não há registro de ‘nenhuma ação decorrente de atos/falhas que desabonassem sua conduta, que maculassem sua atividade profissional ou ensejasse qualquer advertência funcional, ressaltando-se que, nesse período, estão compreendidos 16 anos, 2 meses e 24 dias atuando em exercício de função de gestão no CFC’ (p. 5) .
21. Assinala que, em 5/12/2014, o Plenário do CFC aprovou ‘baseado na manifestação favorável da Câmara de Controle Interno exarada no parecer de 4/12/2014, o Plano de Trabalho e a Proposta Orçamentária do CFC para o exercício financeiro de 2015, por meio da Resolução CFC 1.474/2015’ (p. 6) .
22. Em relação ao certame em questão, afirma que ‘o CFC optou por utilizar o Sistema de Registro de Preço para a pretensa contratação, uma vez que a demanda dos serviços gráficos era variável, pois atenderia a diversas áreas do CFC, e suscetível a alterações de consumo ao inicialmente previsto’ (idem) .
23. Aduz que ‘o processo de licitação seguiu os trâmites previstos, obedecendo à padronização do Sistema de Gestão da Qualidade’ (ibidem) e que, atendendo a disposições normativas do CFC, exarou despacho aprobatório do Termo de Referência e determinou o encaminhamento do processo para do ‘Departamento de Licitações e Contratos (Delic) para que fossem adotadas as providências necessárias’ (p. 7) .
24. Confirma haver realizado a posterior homologação do certame, por considerar que ‘todas etapas haviam sido cumpridas pelos respectivos responsáveis’ (p. 7, grifos no original) .
25. Requer seja retificado o valor do montante contratado, que seria de R$ 638.716,70 e não de ‘R$ 649.129,50, conforme consta no relatório’ (p. 8) , anexando tabela descritiva dos valores pagos.
26. Com relação à não realização de estudos técnicos preliminares à licitação, afirma que (p. 10-11, grifos no original) :
...o entendimento adotado pelo Conselho Federal de Contabilidade, na época, era que as despesas decorrentes da licitação seriam classificadas em material de consumo, rubrica 6.3.1.3.01.01, em conformidade como o disposto no Manual de Contabilidade Aplicado ao Setor Público 7ª edição, da Secretaria do Tesouro Nacional. 
Dessa forma, a deliberação do CFC para todos os empregados era que somente eram passíveis de estudos preliminares os processos licitatórios referentes à aquisição de serviços.
Ademais, há que se ter em mente o papel desempenhado pela Defendente na instituição, qual seja o de Diretora-Executiva, cuja complexidade foi abordada acima. Diante de tal fato, não é razoável imputar à mesma a responsabilidade por eventual não elaboração de estudos técnicos preliminares. Isto porque, ao homologar o procedimento ora em análise, estribou-se, como se verá adiante, em manifestações das instâncias inferiores, as quais se pautarem pelo raciocínio descrito acima, no sentido de não ser necessária, nesta hipótese, a realização de estudos técnicos preliminares, conforme orientação adotada pelo próprio CFC.
27. Considera que tal entendimento estaria em linha com o professado pelo TCU no Acórdão 312/2011-TCU-Plenário, em 9/2/2011, de Relatoria do Ministro André Carvalho, em que se afirmaria que: ‘Não é atribuição do dirigente máximo de entidade pública a elaboração e conferência de estudos técnicos preliminares de engenharia’ (p. 11, grifos no original) .
28. Aduz que (p. 11) :
Portanto, a responsabilização no âmbito da Administração pública somente pode ocorrer nos casos de dolo ou culpa, sendo que esta tem que restar caracterizada pela manifesta negligência do agente, o que não se configura no presente caso, já que a Defendente agiu seguindo orientação do CFC e das instâncias inferiores e não possuía ela mesma a competência para elaborar os estudos técnicos.
29. Com relação à ausência de orçamento detalhado do objeto e critérios de aceitabilidade de preços unitários, reproduz e destaca a cláusula 27.4 do Edital: ‘27.4. Não serão aceitas propostas com valores unitários e global superiores aos estimados ou com preços manifestadamente inexequíveis’, baseada em que concluiu ‘que o dispositivo tinha sido cumprido quando da realização do pregão, em decorrência da própria competição entre os concorrentes’ (idem) .
30. Admite, porém, que o ‘valor máximo por item’ não foi divulgado aos licitantes, mas considera que ‘o resultado do certame não demonstrou preços acima do valor estimado’ (p. 12) .
31. Destaca que (idem, grifos no original) :
...o procedimento foi revisado pelos departamentos competentes do CFC e que no caso das contratações posteriores realizadas pela entidade, sob o critério de menor preço global, os valores unitários foram divulgados anexos ao edital e verificados durante a realização do pregão, a fim de impossibilitar que o valor máximo estimado para cada item fosse ultrapassado.
32. Alega a inexistência de prejuízo ao CFC, ‘pelo fato de o preço global haver sido compatível com a realidade encontrada no mercado’, reproduzindo excerto do Ofício 429/2018 CFC – Direx, de 19/4/2018, nos seguintes termos: ‘Assim, não se pode afirmar que o preço contratado pelo CFC na ARP 09/2015 foi superior ao valor de mercado ou está eivado de irregularidade a ponto de caracterizar, por exemplo, a incidência de sobrepreço’ (p. 12, grifos no original) .
33. Reproduz excerto atribuído ao Acórdão 3524/2017-TCU-Primeira Câmara, de 23/5/2017, Relator Ministro Bruno Dantas, no qual se extrairia o entendimento de que ‘não se pode imputar débito com base em sobrepreço de itens isolados da planilha contratual’ e, portanto, ‘o sobrepreço individualizado quando não acarreta dano ao erário não pode ensejar responsabilização do agente, e é este o caso dos presentes feitos’ (p. 12-13) .
34. Em relação à ausência de cotações diferenciadas, de acordo com a tiragem de material gráfico, considera que não ‘trouxe prejuízo ao certame em questão, ao considerar que quanto maior a quantidade de produtos estimados para impressão gráfica, menor é o valor unitário cotado, resultando, com isso, numa economia de escala’, assinalando que (p. 13) :
A título de exemplo, cita-se o item 44 - CARTILHA (formato 8) TAMANHO ABERTO: 320 X 470 mm TAMANHO FECHADO/REFILADO: 210 X 297 mm CAPA: 4 páginas em papel couche fosco L2 230 g/m2, laminação BOPP fosco 1 face (frente) e verniz localizado 1 face (frente MIOLO: 32 páginas papel chouche fosco L2 150 g/m2 - Certificação FSC ACABAMENTO: canoa com dois grampos CORES: 4/4; cuja previsão inicial era de até 20.000 exemplares, em que se executou o total de 1.000 unidades, em dois pedidos com a quantidade mínima de 500 unidades, assim previsto no edital.
35. Volta a destacar que no Ofício 429/2018 CFC – Direx, de 19/4/2018, o CFC teria informado a ausência de sobrepreço.
36. Quanto à discrepância entre o valor registrado na ARP CFC 009/2015 e a soma dos itens efetivamente executados, afirma que (p. 14, grifou-se) :
A expectativa de consumo dos serviços dispostos no Termo de Referência (TR) estava sedimentada com base no tratamento dos dados coletados por meio das diversas solicitações das unidades organizacionais do CFC, bem como, na possibilidade e necessidade de contratações frequentes de tais serviços pelos demais setores, os quais não puderam prever inicialmente o quantitativo a ser demandado pela Administração, em razão da natureza dos serviços em referência, conforme descrito no item 3 - DEMANDA PREVISTA VERSUS QUANTIDADE A SER REGISTRADA - disposto no Termo de Referência.
37. Assinala que a impossibilidade de definir previamente o quantitativo a ser demandado pela Administração é situação prevista no Decreto 7.892/2013, artigo 3º, inciso IV, dispositivo mencionado no Termo de Referência e no Edital do Pregão Eletrônico ARP CFC 009/2015, estando em consonância com orientações do TCU e da antiga Controladoria-Geral da União (atual Ministério da Transparência e Controladoria-Geral da União) .
38. Reafirma que, no decorrer do processo, ‘novos conceitos foram sendo incorporados às ações de gestão, no sentido de melhorar os processos desenvolvidos e minimizar as despesas da entidade com a impressão de publicações, a partir da utilização de novas tecnologias’ (p. 15-16) , citando, a exemplo, a adoção do QR Code e publicação de obras em meio digital no sítio eletrônico do CFC, além da divulgação de eventos, expedição de ofícios e boletins informativos em formato eletrônico, ‘o que reduziu substancialmente a necessidade de execução de itens da ARP CFC 09/2015’ (p. 16) .
39. Em relação à ‘elaboração de orçamento estimado, com base em consulta a fornecedores e suposto sobrepreço’ (p. 16) , afirma que a pesquisa realizada à época obedecia à IN 5/2014 e que ‘não foi possível realizar a pesquisa no portal de compras governamentais ou pesquisa em mídia especializada e em contratações de outros entes públicos considerando a especificidade do material gráfico demandado’ (p. 17) .
40. Destaca que na realização da pesquisa de preços ‘foram seguidas todas as orientações contidas no caderno de logística do Ministério do Planejamento sobre pesquisas de preços – 2014’ (idem, grifos no original) , transcrevendo, em seguida, a redação do item 2.4 daquela publicação, cujos requisitos indicados teriam sido plenamente atendidos.
41. Salienta que o preço estimado foi obtido pelo cálculo da média das cotações recebidas, o que estaria de acordo com orientação constante do ‘caderno de logística’ do Ministério do Planejamento, porém, aponta que o ‘caderno de logística não há detalhamento sobre a forma de efetuar a análise crítica das propostas de preços’ (p. 18) , o que somente seria incluído na versão publicada em 2017, posterior à realização do certame em questão.
42. Considera que o pregão realizado ‘permitiu ampla concorrência entre gráficas de todo o país, uma vez que contou com ampla divulgação via Sistema de Pregão Eletrônico do Banco do Brasil e ainda por meio do portal do Conselho Federal de Contabilidade’ (p. 19) ; que houve disputa na fase de lances, na qual participaram nove gráficas, salientando que, uma vez realizado o registro de preços, ‘estamos condicionados a adquirir o produto desse fornecedor’ (idem) .
43. Afirma que não foram considerados os preços registrados na ata anterior, pois sua vigência vencera em 4/6/2015, ‘pelo entendimento de que os valores poderiam não representar o valor atual de mercado à época. Entendimento este ratificado com o resultado do certame’ (p. 19-20) .
44. Considera que, caso o CFC houvesse utilizado o ‘valor da ata de registro de preço CFC 03/2014, como valor máximo pretendido pela administração, tal atitude poderia ocasionar uma licitação fracassada, prejudicando o andamento dos serviços e, ainda, onerando a administração com a repetição do certame licitatório’ (p. 20) .
45. Apresenta tabela comparativa de preço de alguns itens licitados e afirma que ‘a variação percentual entre o preço unitário atualizado da ATA CFC Nº 03/2014 não alcança 15% por cento do preço unitário registrado na ATA CFC n.º 09/2015’ (idem) , pelo que conclui (p. 21, grifos no original) :
Portanto, não há o que se falar em sobrepreço nesses itens, em especial por considerar o valor registrado na ata anterior como fora do prazo de validade, conforme estabelecido em normas vigentes à época; além de outras variáveis que impactaram na formação do preço dos produtos, como a inflação do período pelo IPCA 11% (onze por cento) , a variação do dólar na época da licitação/proposta de preço e a data da cotação de preços de licitações semelhantes em outras entidades públicas, como também o prazo de entrega do objeto. É sabido que quanto menor o prazo, maior será o valor cobrado.
46. Destaca que em instrução precedente o Auditor teria indicado, equivocadamente, que, conforme Nota Fiscal 252, houvera aquisição de 2.000 unidades do item 44, sendo que na referida nota ‘consta a quantidade de 500 unidades contratadas’ (p. 21) .
47. Reafirma que, ao homologar o certame, em 21/9/2015, ‘obedeceu todos os trâmites e orientações do CFC, conforme determina o Sistema de Gestão da Qualidade (SGQ) certificado, e os requisitos estabelecidos na Norma ABNT NBR ISO 9001’ (p. 22) , reproduzindo, em seguida, a descrição normativa dos setores e agentes responsáveis pelos atos praticados.
48. Aponta que o certame foi conduzido pelo pregoeiro, no dia 6/9/2015, cabendo a este ‘fazer a análise das propostas’ (p. 25) e que homologou o certame ‘tomando por premissa que as diversas etapas do processo haviam sido atendidas no âmbito da competência de cada agente envolvido e que estavam de acordo com os procedimentos descritos, a legislação vigente e instruído com todos os documentos exigíveis’ (idem) e que ‘não se observou nenhuma mácula ou vício no rito processual que pudesse inviabilizar o certame’ (p. 26) .
49. Reproduz excerto atribuído ao Acórdão 384/2014-TCU-Segunda Câmara, do qual se destaca (idem) : 
...constando no processo a pesquisa de preços/orçamento com os valores levantados pela área técnica ou mesmo as propostas ofertadas nos certames, não havia como o referido gestor checar os preços dos itens unitários da planilha de cada obra ou realizar nova pesquisa de preço, para comparar com a existente nos autos, antes da homologação.
50. Considera que sua conduta pessoal se adéqua ‘ao disposto no Acórdão 384/2014-TCU-Segunda Câmara - O Ministro Aroldo Cedraz’, do qual teria extraído o seguinte entendimento (p. 26, grifos no original) :
...não lhe cabe responsabilidade no dano aqui tratado por não ter seus atos interferido diretamente no prejuízo aqui apurado, uma vez que as suas atribuições no campo da supervisão, não alcançaria saber da regularidade dos preços praticados durante um pregão, ante a enormidade de atribuições / tarefas a que está submetido.
51. Na mesma linha, reproduz excerto que teria extraído do Acórdão 3178/2016-TCU-Plenário (Relatora Ministra Ana Arraes) , reproduzido a seguir (p. 26-27) :
Enunciado: A responsabilidade da autoridade que homologa a licitação se atém à verificação do cumprimento das macroetapas que compõem o procedimento, de fatos isolados materialmente relevantes e de questões denunciadas como irregulares que tenham chegado ao seu conhecimento, não sendo exigível que a fiscalização a seu cargo abranja todos os dados contidos no procedimento licitatório. 
Voto. É certo que a homologação de processo licitatório pode ser tida como um ato de fiscalização, como entende a jurisprudência desta Corte colacionada pela Serur. Há que se discutir, no entanto, qual o exato escopo dessa fiscalização. Não me parece razoável exigir-se que as checagens que precedem a homologação de um certame abarquem todos os dados contidos no processo licitatório, incluída a verificação individual de todos os documentos que comprovem a pesquisa de preços realizada para cada item lançado no Mapa de Pesquisa de Mercado e a análise individualizada de cada intenção de recurso rejeitada pelos pregoeiros. Mais razoável é admitir que a fiscalização inerente à homologação deve se ater à verificação do cumprimento das macroetapas que compõem o procedimento licitatório, de fatos isolados materialmente relevantes e de questões denunciadas como irregulares que tenham chegado ao conhecimento daquela autoridade. Exigir que a autoridade responsável pela homologação tenha conhecimento pleno de tudo quanto consta do processo licitatório é fazer letra morta do princípio da eficiência, introduzido no art. 37 da Constituição Federal pela Emenda Constitucional 19/1998.
52. Considera não ser possível ‘desconsiderar todos os procedimentos internos de controle existentes na entidade e arrastar toda a responsabilidade para a autoridade homologadora, desconstruindo toda uma estrutura que conta com suas responsabilidades e competências definidas em seus regulamentos próprios’ (p. 27) .
53. Reproduz excerto que teria extraído do Acórdão TCU 1.464/2013 (Ministro Relator José Múcio) em que se teria afastado ‘a responsabilidade de dirigente maior de entidade pública quando o dano se origina em falhas na orçamentação com nível de detalhamento técnico alheio às atribuições das instâncias máximas’ (p. 27) .
54. Afirma ser evidente que ‘os preços foram analisados e aprovados por quem era competente para fazê-los, consolidada estava a presunção de legitimidade e de legalidade, de modo que conduta diversa não poderia ser exigida da Defendente, senão homologar o pregão eletrônico ARP CFC 009/2015’ (idem) .
55. Em conclusão, afirma não haver ‘caracterização de sobrepreço ou dano ao CFC no processo licitatório em apreço, em decorrência de conduta da Defendente. Todavia, se ainda assim essa Corte entender que possa ter havido em algum item da ARP 09/2015, situação que possa ser considerada como lesiva ao CFC, não seria possível imputar tal dano à Defendente, consoante a jurisprudência dessa Corte’ (p. 28) , razões pelas quais requer o acolhimento das alegações de defesa e o consequente arquivamento do processo.
56. Análise.
57. O CFC fez manifestação voluntária nos autos em que declara que ‘a conduta da funcionária Elys Tevania Alves de Souza Carvalho pautou-se nos normativos internos da instituição, obedecendo ao previsto nos procedimentos do Sistema de Gestão da Qualidade, no tocante ao processo de aquisição e elaboração de processos licitatórios’, além de reafirmar que considera ‘que o Pregão Eletrônico 30/2015 obedeceu às devidas disposições legais sobre a matéria e que as aquisições realizadas pelo CFC decorrentes da ARP 09/2015 não feriram a economicidade e a vantajosidade, o que descaracteriza a existência de prejuízo a esta entidade’ (peça 66) .
58. Todavia, ainda que deva ser sopesada nesta análise, cabe assinalar que, ante os princípios do impulso oficial, da verdade material e da indisponibilidade do interesse público, a manifestação do CFC não obsta o prosseguimento do feito, tendo em vista terem sido verificadas nos autos questões de interesse público a serem tuteladas pelo Tribunal.
59. Logo, a declaração firmada pelo presidente do CFC não detém o condão de afastar o exame das provas colhidas nestes autos.
60. A alegada ausência de registro anterior de ‘atos/falhas que desabonassem sua conduta, que maculassem sua atividade profissional ou ensejasse qualquer advertência funcional’, conquanto possa concorrer em favor da reputação da responsável, ultrapassa a esfera de exame deste processo, que está circunscrita aos atos administrativos praticados no âmbito do certame que resultou na ARP 09/2015.
61. Nesse sentido, não há questionamento quanto à opção de se realizar registro de preços, não cabendo, portanto, estender maiores considerações a respeito, pois encontra-se em questionamento a conduta atribuída à responsável em face da presença de irregularidades no certame que resultaram em dano aos cofres da entidade, relembre-se:
Irregularidade: realização de pregão eletrônico ARC CFC 09/2015 para registro de preços no qual foram constatadas na fase preparatória do certame a não realização de estudos técnicos preliminares, a ausência de orçamento detalhado do objeto e de critérios de aceitabilidade de preços unitários, a elaboração de orçamento estimado com base tão somente em consulta a fornecedores, a ausência de cotações diferenciadas, de acordo com a tiragem do material gráfico requerido e discrepância entre o valor registrado na ARP CFC 09/2015 (R$ 15.999.990,00) e a soma dos itens efetivamente executados, nos quais se constatou, em boa parte, a existência de sobrepreço que resultou em dano aos cofres da entidade.
Conduta: não apenas ser signatária do Termo de Referência do Pregão Eletrônico 30/2015, mas, reconhecidamente, realizar a homologação do processo, ato que corresponde à fiscalização, ao controle e à aprovação dos procedimentos até então adotados no processo, o que atrai para si a responsabilidade pelas irregularidades existentes.
62. Com relação à constada ausência de realização de estudos técnicos preliminares, a responsável alega que haveria ‘deliberação do CFC para todos os empregados’ indicando que ‘somente eram passíveis de estudos preliminares os processos licitatórios referentes à aquisição de serviços’. Tal argumento não merece acolhida, não apenas em razão de a responsável não haver indicado a que deliberação se refere ou apresentado cópia desse documento, mas, também, pelo fato de o edital do certame descrever claramente o objeto a ser contratado, nos seguintes termos: ‘registro de preços para a contratação de empresa para prestação de serviços gráficos’. 
63. Ademais, a elaboração de estudos técnicos preliminares é obrigatória para toda contratação e deve ocorrer na fase preparatória do pregão, consistindo em elementos técnicos que embasarão, dentre outros aspectos, a necessidade da contratação e os critérios de aceitação das propostas, ao teor do disposto no art. 3º, incisos I e III, da Lei 10.520/2002.
64. Ora, não se estaria a exigir da responsável, no exercício da atribuição de homologar os atos do certame, que houvesse elaborado e/ou conferido em minúcias os estudos técnicos preliminares, mas, tão somente, que houvesse tido o cuidado de verificar se estes haviam sido elaborados, o que não ocorreu. 
65. Com relação à ausência de orçamento detalhado do objeto e critérios de aceitabilidade de preços unitários, a responsável confirma haver observado a cláusula 27.4 do Edital: ‘27.4. Não serão aceitas propostas com valores unitários e global superiores aos estimados ou com preços manifestadamente inexequíveis’, baseada em que concluiu ‘que o dispositivo tinha sido cumprido quando da realização do pregão, em decorrência da própria competição entre os concorrentes’ (p. 11) .
66. Admite, porém, que o ‘valor máximo por item’ não foi divulgado aos licitantes, pois nem mesmo fora estimado pelo CFC. Logo, não havia maneira possível de avaliar se as propostas apresentavam ‘valores unitários e global superiores aos estimados’, uma vez que os valores unitários não haviam sido estimados pelo CFC.
67. Em relação ao fato de o orçamento estimado haver sido elaborado com base tão somente em consulta a fornecedores, a responsável alegou que ‘não foi possível realizar a pesquisa no portal de compras governamentais ou pesquisa em mídia especializada e em contratações de outros entes públicos considerando a especificidade do material gráfico demandado’ (p. 17) . 
68. Ora, além de não restar demonstrada tal impossibilidade, a ‘contratação de serviços gráficos’ é usual pelos diversos entes públicos e não se reveste de especificidades que impeçam, em absoluto, a comparação entre certames realizados com o mesmo objeto.
69. No presente caso, não se pode considerar que a pesquisa de preços observou critérios aceitáveis, tendo em vista que se limitou à obtenção de três cotações de preços junto a potenciais fornecedores, o que contraria farta jurisprudência do TCU indicando que a realização de pesquisa de preços para elaboração de orçamento básico de licitação realizada dessa forma não atende ao art. 15, inciso V e § 1º, da Lei 8.666/1993, devendo, ainda, serem adotadas outras fontes como parâmetro, como contratações anteriores efetuadas pelo próprio ente e contratações similares realizadas por outros órgãos ou entidades públicas, mídias e sítios eletrônicos especializados e portais oficiais de referenciamento de custos (dentre outros, Acórdãos 3.351/2015 – Ministro André de Carvalho, 1.678/2015 – Ministro Relator Augusto Sherman, 965/2015 – Ministro José Múcio, 70/2015 – Ministro 2.816/2014 – Ministro Relator José Múcio Monteiro, 694/2014 – Ministro Valmir Campelo, 868/2013 – Ministro Relator Marcos Bemquerer, 299/2011 – Ministro Relator José Múcio Monteiro, 265/2010 – Ministro Relator Raimundo Carreiro, 3.033/2009 – Ministro Relator Benjamin Zymler, todos do Plenário; 853/2014 – 1ª Câmara – Ministro Relator Augusto Sherman e 3.684/2014 – 2ª Câmara – Ministra Relatora Ana Arraes) .
70. Ademais, foram desconsiderados os preços unitários informados pelas empresas consultadas, havendo sido consignado no Termo de Referência e no ‘Pedido de Contratação 394/2015’ (TC Processo 016.274/2016-4 – peça 11, p. 1-2) , tão somente, o valor global obtido pelo cálculo da média dos valores globais informados pelas três empresas consultadas. Logo, o Termo de Referência não indicava os valores unitários estimados, o que impedia que as propostas fossem analisadas sob critérios de aceitabilidade objetivos, possibilitando, desse modo, a condenável prática denominada de ‘jogo de planilha’, que potencializou o risco de danos aos cofres da entidade.
71. Com relação à a ausência de cotações diferenciadas, de acordo com a tiragem do material gráfico requerido, a responsável considera que, apenas pelo fato de se haver indicado o quantitativo total estimado para cada item, haveria ‘economia de escala’, pois ‘quanto maior a quantidade de produtos estimados para impressão gráfica, menor é o valor unitário cotado’ (p. 13) .
72. Todavia, por se tratar de registro de preços, não havia certeza de aquisição da quantidade total registrada para cada item, além do que o termo de referência estabelecia quantidades mínimas do pedido em cada item, que, no caso do item 44, citado pela responsável, era de quinhentas unidades. Considerando que o quantitativo total estimado para esse item era de 20.000 unidades, tem-se uma amplitude demasiada entre o quantitativo mínimo de cada pedido (500 unidades) e o quantitativo total estimado para aquisição (20.000 unidades) , o que, por si só, distorce qualquer possibilidade de obtenção de benefícios relacionados à economia de escala, o que se repetiu nos demais itens licitados. 
73. Cabe assinalar que, em licitação anterior realizada pelo próprio CFC para contratar ‘serviços gráficos’, fora previsto que os preços unitários de diversos itens (panfletos, folders, papel timbrado, certificados, convites, envelopes, banners, capas de processo, cartões de visita, blocos de notas, pastas, informativos, cartilhas, livretos, livros e revista) seriam diferentes, conforme a tiragem do material a ser impresso (peça 44, p. 24-73) .
74. Em relação à discrepância entre o valor registrado na ARP CFC 09/2015 (R$ 15.999.990,00) e a soma dos itens efetivamente executados (R$ 638.716,70) , considera-se oportuno transcrever o seguinte excerto de instrução precedente (peça 45, p. 19-20) :
‘ (...) Tal discrepância, considerada apenas sob o aspecto da razoabilidade, indicaria, por si só, que a amplitude dos itens licitados e os quantitativos indicados no Termo de Referência foram definidos de forma não compatível com as reais necessidades do CFC.
155. Tal resultado não pode ser atribuído, conforme alegam as responsáveis, à adoção de nova logomarca pelo CFC, à realização do Congresso Brasileiro de Contabilidade e à utilização de QR Code, pelas seguintes razões.
156.  A substituição de elementos gráficos com utilização da nova identidade visual da autarquia não demandaria, necessariamente, sua adoção imediata com descarte dos materiais ainda em estoque, sob pena de desnecessário desperdício de recursos e, conforme é possível depreender dos índices de aquisição dos itens licitados, não teria ocorrido dessa forma. 
157.  A Resolução CFC 1.464/2014 foi publicada em 6/6/2014 e a obrigatoriedade de uso da nova logomarca entraria em vigor em 1º/1/2015. Assim, o CFC dispôs de quase seis meses para adaptar-se à mudança, período em que estava em vigor a Ata de Registro de Preços 3/2014 (TC Processo 016.274/2016-4 – peça 12) , e a sessão de abertura do Pregão Eletrônico SRP 30/2015 ocorreu em 16/9/2015, quando a nova identidade visual do CFC já havia sido adotada há mais de nove meses. Logo, não se vislumbra em que a mudança de identidade visual do CFC teria afetado a seleção de itens e a estipulação dos quantitativos indicados no Termo de Referência do Pregão 30/2015, cabendo assinalar, novamente, que tais especificações não se encontram embasadas por estudos técnicos preliminares. 
158. O Congresso Brasileiro de Contabilidade é evento que ocorre com regularidade desde 1924, dispondo o CFC, portanto, de considerável histórico da necessidade de material gráfico usualmente utilizado na realização do evento. Entretanto, dada a ausência de estudos técnicos preliminares, tal histórico não teria sido levado em consideração quando da elaboração do Termo de Referência e da especificação técnica dos materiais e respectivos quantitativos.
159. A adoção da tecnologia QR Code, que permite o acesso a informações por meio de telefone celular, não possui correlação evidente com a inserção para registro de preços, em quantidade considerável, de itens como, por exemplo, crachás, capas de processo, adesivos de lapela, adesivos circulares, blocos de anotações e adesivos para carro (peça 44, p. 113-133) .
160. Cabe assinalar, ainda, que todas as normas emitidas pelo CFC, bem assim suas diversas publicações informativas, já se encontravam disponíveis para acesso em meio digital no Portal do CFC bem antes da alegada adoção da tecnologia QR Code pela entidade.’
75. Por certo, ao se realizar um certame para registro de preços, é admissível que não seja possível definir previamente o quantitativo a ser demandado pela Administração, situação prevista no artigo 3º, inciso IV, do Decreto 7.892/2013.
76. No entanto, no certame em questão, além de restar evidente a deficiência no planejamento da contratação, em afronta ao inciso II do § 7º do art. 15 da Lei 8.666/1993, foi prevista a possibilidade de adesão à Ata por órgãos ou entidades não participantes (‘caronas’) , sem que estivesse motivada a sua adoção. Em ocasiões diversas, o pleno do TCU já manifestou que tal possibilidade requer justificativa específica, lastreada em estudo técnico referente ao objeto licitado e devidamente registrada no documento de planejamento da contratação (Acórdãos 311/2018, 2.842/2016, 1.297/2015 e 757/2015, todos do Plenário – Ministro Relator Bruno Dantas) .
77. Assim, restou potencializado o risco da indevida alimentação do ‘mercado de atas’ que ‘...expõe os princípios licitatórios a risco excessivo e despropositado, abrindo as portas da Administração a todo tipo de lobby, tráfico de influência e favorecimento pessoal. É por isso que o SRP somente deve ser adotado nas estritas hipóteses previstas nas normas legais e regulamentadoras e mediante escorreita fundamentação técnica...’ (Voto condutor do Acórdão 3092/2014-TCU-Plenário, de 12/11/2014 – Ministro Relator Bruno Dantas) .
78. Em razão do exposto, encaminha-se proposta de rejeição das alegações de defesa e de julgar irregulares as contas da senhora Elys Tevania Alves de Souza Carvalho (CPF: XXX.992.231-XX) , na condição de ‘Diretora Executiva’ e autoridade homologadora do Pregão Eletrônico 30/2015.
79. O requerimento de que seja retificado o valor do montante contratado, que seria de R$ 638.716,70 e não de ‘R$ 649.129,50, conforme consta no relatório’ (p. 8) não pode ser provido, pois em instrução precedente (peça 45, p. 2 e p. 36-40) consta discriminação dos valores lançados nas Notas Fiscais encaminhadas ao Tribunal pelo CFC, sem que a responsável tenha indicado onde haveria erro material no somatório.
80. Cabe examinar, por fim, a alegação da responsável de que em instrução precedente o Auditor teria indicado, equivocadamente, que, conforme Nota Fiscal 252, houvera aquisição de 2.000 unidades do item 44, sendo que na referida nota ‘consta a quantidade de 500 unidades contratadas’ (p. 21) .
81. Revisando a Nota Fiscal 252 e os cálculos efetuados para apuração do débito, verificou-se que, no ponto, assiste razão à responsável, pois, de fato, houve aquisição de quinhentas unidades, em lugar das 2.000 unidades apontadas inicialmente. Assim, uma vez que o preço unitário registrado para o item 44, conforme expresso na Nota Fiscal 252, era de R$ 5,50, o valor total da aquisição desse item foi de R$ 2.750,00. 
82. No entanto, a mesma Nota Fiscal 252 registra a aquisição de 4.000 unidades de ‘Adicional de 8 páginas em cada cartilha de apresentação dos melhores momentos do 19º CBC totalizando 4.000 páginas’ (peça 33, item não digitalizável: arquivo 2016_DOC_906_Cartilha.PDF, página 4) . O preço unitário informado para o ‘adicional de páginas’ foi de R$ 0,1718 que, multiplicado por 4.000 unidades, totaliza R$ 687,20. Assim, o valor total da Nota Fiscal 252 é de R$ 3.437,20.
83. O item 44 também foi objeto de aquisição na Nota Fiscal 277 (peça 33, item não digitalizável: arquivo 2016_DOC_2585_Livro_Cartilha.PDF, página 4) , com quinhentas unidades adquiridas ao preço unitário de R$ 6,88, totalizando R$ 3.440,00. Cabe assinalar que na Nota Fiscal 277 houve majoração de 25,1% sobre o valor unitário informado na Nota Fiscal 252 para o mesmo item 44.
84. Como o CFC não estabelecera o preço unitário estimado para cada item e tampouco exigiu que os preços unitários fossem informados na proposta, a empresa declarada vencedora do certame pôde, não apenas distribuir livremente o valor global entre os 122 itens que compunham o objeto, mas, conforme se verifica agora, cobrar preços unitários diferentes para o mesmo item.
85. Em retificação ao cálculo efetuado na peça 45, obteve-se o seguinte resultado para o item 44 – Nota Fiscal 252: 
	Preço unitário
	Item na Ata CFC 03/2014 
 (TC Processo 016.274/2016-4 – peça 12) 
	Preço unitário
	Preço unitário atualizado
	Quantidade adquirida
	Subtotal
	Sobrepreço

	5,50
	96
	4,60
	4,99
	500
	2.750,00
	255,00

86. Alegações de defesa da empresa ‘Marina Artes Gráficas e Editora Ltda. – EPP’ (peça 64) .
87. Declara, de início, estar apresentado ‘DEFESA PRÉVIA à Notificação de Multa’ (p. 1, grifos no original) e, após breve descrição do feito, afirma não restar demonstrada ‘qualquer conduta voluntariosamente direcionada a prejudicar os cofres públicos durante o processo licitatório por parte’ da empresa (p. 2) .
88. Destaca haver ‘diferencial dos produtos oferecidos’ que justificaria os preços ofertados, consistindo no ‘material plástico Shrink, item não encontrado nas demais empresas e que por si só confere mais qualidade final aos livros produzidos’ e ‘a complexidade de produção das revistas compradas pelo Conselho Federal de Contabilidade acabou por dispender mais tempo e trabalho por parte desta empresa’ (p. 3) .
89. Aduz que os custos de produção também foram elevados pelo ‘tempo de entrega dos livros, garantidos em prazo muito menor que os demais concorrentes’, além de, no que se refere às revistas, ‘as mesmas eram entregues tanto de maneira direta, na própria sede do CFC, quanto por meio dos correios, o que acabava por demandar mais tempo e recursos para a disponibilização dos materiais’ (idem) .
90. Com relação aos quantitativos estimados para aquisição, ressalta que no certame em questão ‘era anunciada a possibilidade de aquisição de 500 a 10.000 revistas, o que acaba por consistir em informação crucial para a definição de preços... Quanto menor os itens adquiridos, maiores os custos de produção dos mesmos, lógica que se inverte caso a contratação seja em quantitativo maior’ (p. 4) .
91. Afirma que ‘quanto mais preciso for o anúncio do edital, menores são as chances de discrepância entre a média de preços calculadas na expectativa de compra e o valor final vinculado aos produtos’ (idem) .
92. Considera que, à luz do disposto no art. 15, § 4º, da Lei 8.666/1993, cabe à Administração verificar a ‘proporcionalidade dos preços’ registrados, não estando obrigada a ‘firmar as contratações que deles poderão advir’ (p. 4-5) .
93. Aduz que (p. 5, grifos no original) :
‘Ainda em que se destaque as limitações desta empresa em fornecer os produtos dentro da medida do mercado, imperioso destacar que para a obtenção de um preço médio, são levados em conta os valores mais altos e mais baixos disponibilizados pela extensa gama de fornecedores disponíveis. 
Portanto, é impossível exigir que esta empresa esteja dentro da média em todos os produtos elencados em Ata de Registro de Preços, exigindo-se do particular obrigação não evidenciada em lei.’
94. Reproduz o texto dos artigos 3º e 40, caput e inciso X, da Lei 8.666/1993 para indicar que em ‘todo o texto legal utilizado para fundamentar a conclusão do i. auditor, não se verifica em momento algum a vinculação ao particular em oferecer a proposta mais vantajosa para a administração’, pois considera que o ‘princípio da legalidade é essencialmente correlato a atuação dos agentes públicos, esses sim passíveis de verificação mais aprofundada quanto a eventual conduta desconforme com os ditames legais’ (p. 6) .
95. Considera que se estaria a exigir ‘do particular de boa-fé conduta inesperada, impondo por meio da pretensa sanção uma forma de regular os preços definidos livremente no mercado’, o que estaria em desacordo com o princípio da livre concorrência, expresso no art. 170, inciso IV, da Constituição Federal.
96. Considera não ser cabível ‘medida sancionatória’, pois (p. 7) :
‘...caso havendo culpa de algum ou alguns dos agentes públicos envolvidos na contratação dos itens descritos pela não observância de condições mais benéficas fora da Ata de Registro de Preços, esta empresa definitivamente não possui qualquer responsabilidade por eventuais prejuízos suportados pela Administração Pública.
Imputar qualquer responsabilidade a empresa é operar de maneira expressamente contrária ao limite imposto pelo princípio básico da legalidade e quanto a própria justiça!’
97. Afirma que, caso houvesse sobrepreço nos produtos fornecidos, caberia a aplicação do disposto no art. 18, caput e § 1º, do Decreto 7.892/2013, em que se prevê que o órgão gerenciador deve convocar os fornecedores para negociarem redução de preços, não sendo aplicável qualquer penalidade aos que não aceitem reduzir seus preços.
98. Conclui ser (p. 7) :
‘...nítida a impossibilidade de aplicação de qualquer sanção a esta empresa, uma vez não ter sido demonstrado em qualquer momento deste processo conduta danosa proposital por simplesmente oferecer preço que considera justo para seus produtos, jamais sendo garantido que a Administração Pública viesse a efetuar, de fato, a compra dos itens descritos.
A imposição de que a empresa restitua valores a Administração Pública é obrigar quem devidamente recebeu pelos produtos produzidos a restituir financeiramente a quem os adquiriu, podendo incorrer em flagrante enriquecimento ilícito ao ente público.’
99. Conclusivamente, requer ao Tribunal ‘a revisão de qualquer sanção imposta a esta empresa, sob pena de se ferir a lei, a constituição e o direito à livre concorrência garantida a todas as empresas reguladas pela legislação pátria’ (p. 8) .
100. Análise.
101. De início, cabe esclarecer que a empresa ‘Marina Artes Gráficas e Editora Ltda. – EPP’ foi devidamente notificada de sua citação em débito (peças 48 e 51) , com fundamento nos artigos 10, § 1º, e 12, incisos I e II, da Lei 8.443/1992 c/c o art. 202, incisos I e II do Regimento Interno do TCU, não cabendo, portanto, estabelecer confusão alegando-se que a empresa teria recebido ‘Notificação de Multa’ para, só então, apresentar sua ‘defesa prévia’. Registre-se, assim, que nenhuma multa ou penalidade diversa foi aplicada à empresa ‘Marina Artes Gráficas e Editora Ltda. – EPP’ até o presente momento do feito. 
102. In casu, trata-se de superfaturamento decorrente da existência de sobrepreço em quatorze dos 24 itens adquiridos pelo CFC, em licitação que resultou no registro de preços para 122 itens, em sua maioria não adquiridos. Caracteriza-se a existência de dano pelo pagamento de bens e serviços por preços manifestamente superiores ao valor praticado pelo mercado, o que foi constatado em 58% dos itens adquiridos. 
103. Não merece acolhida a alegação de que a ‘empresa definitivamente não possui qualquer responsabilidade por eventuais prejuízos suportados pela Administração Pública’, pois:
‘Não devem as empresas tirar proveito de orçamentos superestimados pela Administração, haja vista incidirem no regime de contratação pública regras próprias de Direito Público, mais rígidas, sujeitas à aferição de legalidade, legitimidade e economicidade pelos órgãos de controle. A responsabilização solidária pelo dano resta sempre evidenciada quando, recebedora de pagamentos por serviços superfaturados, a empresa contratada contribui de qualquer forma para o cometimento do dano, nos termos do art. 16, § 2º, da Lei 8.443/1992 (Enunciado do Acórdão 454/2014-TCU-Plenário, de 26/2/2014, Ministro Relator Augusto Sherman. Informativo de Licitações e Contratos no 187 - Sessões: 25 e 26 de fevereiro de 2014) .’
104. Tampouco se apresentam cabíveis as afirmações de que haveria ‘diferencial dos produtos oferecidos’ que justificaria os preços ofertados, consistindo no ‘material plástico Shrink, item não encontrado nas demais empresas e que por si só confere mais qualidade final aos livros produzidos’ e ‘a complexidade de produção das revistas compradas pelo Conselho Federal de Contabilidade acabou por dispender mais tempo e trabalho por parte desta empresa’.
105. Ora, como restou assinalado em instrução precedente, o cálculo efetuado para apuração do débito tomou por base ‘relação de itens exatamente equivalentes aos que pretendia contratar registrados na Ata de Registro de Preços CFC 3/2014, com os respectivos preços unitários’, que seriam devidamente atualizados para fins de apuração do débito. Ou seja, constatou-se haver ‘itens com descrição idêntica aos constantes da Ata de Registro de Preços CFC 3/2014, inclusive, quando cabível, quanto às exigências de certificação FSC e o shrink individual: 1, 12, 13, 15, 16, 17, 30, 44, 60, 64, 76 e 79’ (peça 45, p. 22) .
106. Em apenas dois itens, 114 e 115, em que se constatou sobrepreço, não havia equivalência na Ata de Registro de Preços CFC 3/2014, porém, ‘o CFC dispunha como parâmetro a média dos preços unitários obtidos na cotação de preços realizada com três potenciais fornecedores, mesmo que se considere que, bem possivelmente, os preços informados estavam acima dos preços de mercado’ (peça 45, p. 22) . Ainda assim, a empresa cotou para esses dois itens preços superiores ao valor médio que fora obtido pelo CFC. No item 115, o valor fixado pela empresa ‘Marina Artes Gráficas e Editora Ltda. – EPP’ foi 39% superior ao valor obtido na pesquisa realizada pelo CFC.
107. Com relação à alegada ‘complexidade de produção das revistas’, resta novamente assinalar que a descrição do item correspondente (76) é idêntica à que fora adotada na Ata de Registro de Preços CFC 3/2014 para o item 218 (peça 45, p. 44) , não cabendo falar-se, portanto, em maior complexidade de execução no contrato subsequente.
108. Ademais, o CFC não efetuara pesquisa de preços para o item 76 - Revista, resultando em registro de preço 19% superior ao que fora obtido na licitação realizada no ano anterior (Pregão Eletrônico 14/2014, em 4/6/2014) pelo próprio Conselho Federal de Contabilidade.
109. A alegada garantia de entrega ‘em prazo muito menor que os demais concorrentes’ em nada afasta a responsabilidade pelo débito apurado, uma vez que o local e o prazo de entrega foram estabelecidos no Edital, constituindo exigências equivalentes para todos os licitantes.
110. Com relação à afirmativa de que ‘Quanto menor os itens adquiridos, maiores os custos de produção dos mesmos, lógica que se inverte caso a contratação seja em quantitativo maior’, apenas comprova falha apontada em sede de audiência, determinada pelo Ministro Relator Weder de Oliveira, concernente à ‘ausência de cotações diferenciadas, de acordo com a tiragem do material gráfico requerido, impedindo a obtenção de benefícios relacionados à economia de escala a ausência de cotações diferenciadas, de acordo com a tiragem do material gráfico requerido, impedindo a obtenção de benefícios relacionados à economia de escala’ (TC Processo 016.274/2016-4, peça 18) .
111. O defendente incorre em equívoco ao pretender que, mesmo que reste comprovado o sobrepreço, não seria cabível a aplicação de qualquer penalidade, buscando respaldo para tal entendimento no disposto no art. 18, caput e § 1º, do Decreto 7.892/2013. Contudo, assim dispõe a norma citada, in verbis:
‘Art. 18. Quando o preço registrado tornar-se superior ao preço praticado no mercado por motivo superveniente, o órgão gerenciador convocará os fornecedores para negociarem a redução dos preços aos valores praticados pelo mercado.
 § 1º Os fornecedores que não aceitarem reduzir seus preços aos valores praticados pelo mercado serão liberados do compromisso assumido, sem aplicação de penalidade.
 § 2º A ordem de classificação dos fornecedores que aceitarem reduzir seus preços aos valores de mercado observará a classificação original. ‘
112. Ora, o que o dispositivo prevê é que, apenas em se verificando redução significativa dos preços de mercado, em relação aos preços registrados na Ata, por força de motivo superveniente, caberá ao órgão gerenciador convocar os fornecedores para ‘negociarem a redução dos preços aos valores praticados pelo mercado’. Todavia, não é essa a situação que se configurou no certame ARC CFC 09/2015.
113. Em realidade, os preços ofertados pela empresa ‘Marina Artes Gráficas e Editora Ltda. – EPP’ para os itens 1 – 12 – 13 – 15 – 16 – 17 – 30 – 44 – 60 – 64 – 76 – 79 – 114 – 115 não viriam a se tornar, posteriormente, superiores aos preços praticados no mercado, mas já embutiam sobrepreço, originalmente, quando da apresentação da proposta. Logo, não se configurou situação em que os preços se tornam desalinhados com o mercado por força de motivo superveniente, porém de ocorrência possível em condições usuais e regulares de funcionamento do mercado. 
114. Ademais, a supracitada norma prevê que não haverá aplicação de penalidade nos casos em que, havendo sido convocado pelo gerenciador a reduzir os preços, o fornecedor não aceitar reduzir os preços. Ora, ocorre que, no presente caso, os preços ofertados já embutiam sobrepreço e o CFC, gerenciador da Ata, em nenhum momento atuou nos termos do previsto no art. 18, caput e § 1º, do Decreto 7.892/2013, mesmo porque não ocorrera motivo superveniente a gerar distorções de preços, apenas o apontamento, decorrente de atuação fiscalizatória do TCU, da existência de sobrepreço na maioria dos itens contratados. 
115. A situação irregular foi propiciada pela ausência de critério de aceitabilidade dos preços unitários, restando comprometida a finalidade de obtenção da proposta mais vantajosa, pois, uma vez que não houvera a fixação de preços unitários, a empresa declarada vencedora distribuiu livremente o valor global entre os 122 itens que compunham o objeto.
116. Conforme assinalado pelo Ministro Weder de Oliveira, em Voto condutor do Acórdão 8887/2011-TCU-Primeira Câmara, de 4/10/2011 (TC Processo 020.045/2008-5) : ‘Nos termos do art. 16, § 2º, alínea ‘b’, da Lei 8.443/1992, em caso de dano ao erário decorrente de ato de gestão antieconômico, o Tribunal deve fixar a responsabilidade solidária do terceiro que, como parte interessada na prática de tal ato, de qualquer modo haja concorrido para o cometimento do dano apurado’. 
117. Por fim, conforme assinalado em instrução precedente (peça 45, p. 24) :
‘191. Ainda em relação aos procedimentos adotados para a ‘pesquisa de preços’ para o pregão eletrônico ARP CFC 09/2015, cabe assinalar que a empresa vencedora da ARP CFC 3/2014 foi a empresa ‘Teixeira Gráfica e Editora Ltda.’ (CNPJ: 00.631.226/0001-90) , cujo representante legal informado era o senhor Domingos Sávio Teixeira (CPF: XXX.961.761-XX) .
192. Apesar de haver desprezado os valores registrados na ARP CFC 3/2014, quando da elaboração da ‘pesquisa de preços’ para o certame seguinte, o CFC requereu e obteve ‘cotação de preços’ da mesma empresa ‘Teixeira Gráfica e Editora Ltda.’ (TC Processo 016.274/2016-4 – peça 10, p. 37-66) .
193.  Além da empresa ‘Teixeira Gráfica e Editora Ltda.’, outras duas consultadas pelo CFC foram as empresas ‘Full Graph - nome fantasia de Leonardo Cunha Neves – EIRELI’ (CNPJ: 15.604.676/0001-61) e ‘Gráfica e Editora Saturno Ltda. – EPP ‘ (CNPJ: 00.707.083/0001-53) , as quais não participaram do pregão eletrônico ARP CFC 09/2015 (TC Processo 016.274/2016-4 – peça 10, p. 7-96) .
194.  Cabe assinalar que a empresa vencedora do pregão eletrônico ARP CFC 09/2015, ‘Marina Artes Gráficas e Editora Ltda. – EPP’ (CNPJ: 32.909.319/0001-20) tem como sócios-administradores a senhora Marise Lisbete Silva Teixeira (CPF: XXX.630.451-XX) e sua filha Marina Elisabeth Silva Teixeira (CPF: XXX.257.461-XX) , também filha de Domingos Sávio Teixeira (CPF: XXX.961.761-XX) que, como visto, é sócio-administrador e representante legal da empresa ‘Teixeira Gráfica e Editora Ltda.’ (CNPJ: 00.631.226/0001-90) , vencedora da ARP CFC 3/2014.
195.  Conquanto as relações de parentesco aqui indicadas, por si só, não caracterizem frustração ao caráter competitivo da licitação, a possibilidade de ter havido burla a tal princípio no pregão eletrônico ARP CFC 09/2015, bem assim a existência de requerimento no apensado TC Processo 015.184/2018-8, fundamentam proposta de envio de cópia desta instrução e da decisão que vier a ser proferida nos autos ao à Procuradoria da República no Distrito Federal – 1° Ofício de Combate à Corrupção para fins de instrução do Procedimento Investigatório Criminal n° 1.16.000.002386/2016-44. 
118. Considera-se pertinente manter a proposição alvitrada, especialmente tendo em vista haver solicitação expressa nesse sentido da Procuradoria da República no Distrito Federal – 1° Ofício de Combate à Corrupção para fins de instrução do Procedimento Investigatório Criminal 1.16.000.002386/2016-44, conforme solicitado por meio do Ofício 3361/2018-MPF/PRDF/1° OCC, de 7/5/2018 (apenso TC Processo 015.184/2018-8 – peça 1) .’
119. Em face do exposto, encaminha-se proposta de rejeição das alegações de defesa apresentadas pela ‘Marina Artes Gráficas e Editora Ltda. – EPP’, pois não lograram afastar o débito imputado e a consequente aplicação da multa prevista no art. 57 da Lei 8.443/1992.” 
 O MP/TCU, representado pelo Subprocurador-Geral Paulo Soares Bugarin, divergiu do encaminhamento da unidade técnica tendo proposto o arquivamento da representação, em face da ausência dos pressupostos de constituição e desenvolvimento válido e regular do processo (peça 74) .
Fundamentou seu encaminhamento nas seguintes análises e conclusões (peça 74) :
“6. Para fins de contextualização, cabe registrar, inicialmente, a alegação da responsável Elys Tevania Alves de Souza Carvalho de que o certame ora questionado ‘permitiu ampla concorrência entre gráficas de todo o país, uma vez que contou com ampla divulgação via Sistema de Pregão Eletrônico do Banco do Brasil e ainda por meio do portal do Conselho Federal de Contabilidade’, tendo havido a participação de nove gráficas que apresentaram lances (peça 65, p. 19) .
7. Quanto ao argumento dos responsáveis de que não teria havido o sobrepreço apurado nestes autos, considero de fundamental importância, para o deslinde da questão, examinar os parâmetros adotados no cálculo do débito que ensejou a autuação deste processo apartado de tomada de contas especial. 
8. Nesse sentido, cabe salientar que a Selog observou, com base nas cotações utilizadas para a fixação do valor global estimado, que alguns itens foram registrados por valores superiores à média obtida na pesquisa de preços realizada pelo CFC. O mesmo ocorreu ao se comparar os valores dos serviços executados com aqueles registrados na ata decorrente de licitação anteriormente realizada pela entidade, para aquisição de produtos similares (ARP CFC 03/2014) , e com os de outros certames realizados por entes da Administração Pública. Assim, concluiu a unidade técnica pela existência de indícios de sobrepreço (peça 15 do TC nº Processo 016.274/2016-4) .
9. A metodologia de apuração do valor do débito, indicada na instrução acostada à peça 45,    p. 21-24, consistiu na comparação dos preços unitários dos itens adquiridos por intermédio da ARP CFC 09/2015 com os preços dos itens que apresentavam descrição idêntica na ARP CFC 03/2014, atualizados pelo Índice de Custos de Fabricação de Produtos Gráficos, calculado pela Associação Brasileira da Indústria Gráfica (ABIGRAF Nacional) . Nos casos em que não havia idêntica equivalência com itens registrados na Ata de Registro de Preços nº 03/2014, a unidade técnica utilizou a média dos preços unitários obtidos na questionada cotação de preços realizada pelo CFC com três potenciais fornecedores.
10. De acordo com os valores contidos na planilha de cálculo de sobrepreço (peça 45, p. 40-46) , a Selog concluiu que os itens 1, 12, 13, 15, 16, 17, 30, 44, 60, 64, 76 e 79 da ARP CFC 09/2015 foram adquiridos por preços superiores ao valor atualizado dos preços unitários registrados na ARP CFC 03/2014, e que os itens 114 e 115 da ARP CFC 09/2015 foram adquiridos por preços superiores à média dos preços unitários de itens correspondentes informados pelas empresas consultadas (peça 45, p. 22) .
11. Não obstante, ao examinar a referida planilha, chamou-me a atenção o fato de que a unidade técnica considerou apenas os itens que teriam sido adquiridos com sobrepreço, descartando do seu cálculo os itens que teriam sido adquiridos por valores inferiores aos da ARP CFC 03/2014 e do orçamento estimado, conforme o caso.
12. Com efeito, os itens 14, 23 e 39 da ARP CFC 09/2015 foram adquiridos por preços menores (valores negativos) do que os preços unitários atualizados da ARP CFC 3/2014. Já os itens 87, 88, 89, 91, 92, 94 e 113, diferentemente dos itens 114 e 115, apresentam preços unitários de aquisição inferiores aos respectivos preços médios unitários do orçamento estimado.
13. Sobre o assunto, a fim de se verificar se houve ou não o suposto ‘jogo de planilhas’ e, portanto, sobrepreço, entendo que, neste caso concreto, em que se utilizou a licitação do tipo ‘menor preço global’, revela-se mais apropriado calcular a diferença entre os valores de todos os itens adquiridos por intermédio da ARP CFC 09/2015 e os valores que poderiam ser obtidos mediante a ARP CFC 03/2014 e o orçamento estimativo.
14. Nesse sentido, utilizando os dados contidos na planilha de cálculo de sobrepreço elaborada pela Selog (peça 45, p. 40-46) , ampliei os cálculos nela contidos para também contemplar, na comparação, os valores vantajosos ao CFC, que são apresentados na tabela a seguir:
	ARP CFC 09/2015
	ARP CFC 03/2014 ou ORÇAMENTO ESTIVATIVO
	A-B

	Item
	Quantidade Adquirida
	Preço Unitário
	TOTAL
 (A) 
	Item
	Quantidade Adquirida
	Preço Unitário
	Preço Unitário Atualizado
	TOTAL
 (B) 
	
	1
	20.000
	0,59
	11.800,00
	4
	20.000
	0,12
	0,13
	2.600,00
	9.200,00

	12
	1.250
	5,00
	6.250,00
	34
	1.250
	4,00
	4,34
	5.425,00
	825,00

	13
	8.000
	1,00
	8.000,00
	49
	8.000
	0,85
	0,92
	7.360,00
	640,00

	14
	1.000
	3,50
	3.500,00
	38
	1.000
	7,00
	7,59
	7.590,00
	-4.090,00

	15
	8.000
	1,06
	8.480,00
	41
	8.000
	0,90
	0,98
	7.840,00
	640,00

	16
	8.000
	1,06
	8.480,00
	43
	8.000
	0,70
	0,76
	6.080,00
	2.400,00

	17
	8.000
	1,08
	8.640,00
	45
	8.000
	0,09
	0,1
	800,00
	7.840,00

	23
	93
	100,00
	9.300,00
	56
	93
	110,00
	119,24
	11.089,32
	-1.789,32

	30
	2.000
	2,60
	5.200,00
	71
	2.000
	0,16
	0,17
	340,00
	4.860,00

	39
	1.000
	3,60
	3.600,00
	85
	1.000
	3,50
	3,79
	3.790,00
	-190,00

	**44
	500
	5,50
	2.750,00
	96
	500
	4,60
	4,99
	2.495,00
	255,00

	44
	500
	6,88
	3.440,00
	96
	500
	4,60
	4,99
	2.495,00
	945,00

	60
	500
	8,63
	4.315,00
	157
	500
	6,95
	7,53
	3.765,00
	550,00

	64
	500
	7,06
	3.530,00
	149
	500
	3,19
	3,46
	1.730,00
	1.800,00

	76
	50.000
	8,30
	415.000,00
	218
	50.000
	6,99
	7,58
	379.000,00
	36.000,00

	79
	3.250
	4,30
	13.975,00
	226
	3.250
	2,22
	2,41
	7.832,50
	6.142,50

	87
	5.000
	1,20
	6.000,00
	*
	5.000
	1,52
	1,52
	7.600,00
	-1.600,00

	88
	5.000
	1,20
	6.000,00
	*
	5.000
	1,52
	1,52
	7.600,00
	-1.600,00

	89
	10.000
	3,20
	32.000,00
	*
	10.000
	4,24
	4,24
	42.400,00
	-10.400,00

	91
	10.000
	1,50
	15.000,00
	*
	10.000
	4,19
	4,19
	41.900,00
	-26.900,00

	92
	10.000
	3,66
	36.600,00
	*
	10.000
	5,76
	5,76
	57.600,00
	-21.000,00

	94
	10.000
	2,20
	22.000,00
	*
	10.000
	4,81
	4,81
	48.100,00
	-26.100,00

	113
	12
	145,00
	1.740,00
	*
	12
	366,33
	366,33
	4.395,96
	-2.655,96

	114
	10
	160,00
	1.600,00
	*
	10
	115,13
	115,13
	1.151,30
	448,70

	115
	23
	160,00
	3.680,00
	*
	23
	157,00
	157,00
	3.611,00
	69,00

	TOTAL
		640.880,00
	TOTAL
			664.590,08
	-23.779,08

 (*) Orçamento Estimativo
 (**) Valor retificado conforme item 85 da instrução de peça 71, p. 12.
15. Verifica-se que, com a complementação da tabela da unidade técnica, mediante a utilização da mesma metodologia adotada na instrução, o valor final dos produtos adquiridos por meio da ARP CFC 09/2015 foi cerca de R$ 23.800,00 inferior ao valor final da cotação dos mesmos produtos comparados, conforme o caso, com os preços unitários atualizados da ARP CFC 03/2014 e com os preços médios unitários do orçamento estimativo, o que afasta, por conseguinte, a ocorrência de sobrepreço.
16. Tal constatação encontra-se em consonância com a afirmação de Elys Tevania Alves de Souza Carvalho de que não houve prejuízo ao CFC, pois o preço global estava compatível com a realidade encontrada no mercado (peça 65, p. 12) .
17. A respeito do assunto, é oportuno reproduzir o seguinte trecho do voto proferido pelo eminente Ministro Bruno Dantas, que fundamentou o Acórdão 3524/2017-TCU-Primeira Câmara, suscitado pela responsável, de onde se depreende que não se pode imputar débito com base em sobrepreço de itens isolados da planilha contratual (peça 65, p. 12-13) :
12. No âmbito deste Tribunal, a jurisprudência é no sentido de que não se pode imputar débito com base em sobrepreço de itens isolados da planilha contratual. A aferição quanto à adequabilidade do preço contratado deve perpassar por uma avaliação mais abrangente da avença, permitindo-se, em geral, compensações de itens com sobrepreço e itens com subpreço. Ao final, se os preços globais contratados estiverem aderentes às práticas de mercado, deve-se sopesar se as distorções pontuais identificadas representam risco para administração (potencial jogo de planilha ou de cronograma, por exemplo) , e adotar medidas para mitigá-las (Acórdãos 2.482/2008, 2.885/2008, 1.064/2009, 1.302/2015 e 2.510/2016, todos do Plenário) .
18. Outro aspecto importante a ser considerado na análise de eventual sobrepreço diz respeito às seguintes cotações obtidas pela Selog em relação ao item 76 – Revista, que teria gerado um prejuízo de R$ 36.000,00, correspondente a cerca de 50% do débito apurado (peça 15, p. 7-8, do TC nº Processo 016.274/2016-4) :
 
		Descrição
	Valor Unitário

	ARP CFC 09/2015
	Item 76
Tamanho aberto: 420 X 280 mm - tamanho fechado: 210 X 280mm - capa: 4 páginas papel couché fosco 230 g/m2 com certificação FSC, laminação BOPP fosca 1 face (frente) - miolo: 96 páginas papel couché fosco L2 90g/m2 - Certificação FSC - cores: 4/4 - acabamento: lombada quadrada, cola PUR, shrink individual.
	R$ 8,30

	Pregão Eletrônico 34/2016
Uasg 70016
	Item 2
REVISTA DO BIÊNIO 2015/2017 Quantidade: 500 (quinhentos) Formato: 205mm X 275mm (fechado) /410mm x 275mm (aberto) Páginas: de 80 a 90 páginas Capa: papel couchê brilho 230g/m2 Miolo: papel couchê brilho 115 g/m2 Cor: 4/4 cores Acabamento: Lombada quadrada, colado PUR e capa com laminação BOPP.
	R$ 12,00

	Pregão Eletrônico 11/2015
Uasg 160064
	Item 6
Serviço de Confecção de revista, com as seguintes especificações: formato 21x28cm, com 160 páginas, capa papel cartão supremo 300g/m, 4/0 cores, com laminação BOPP fosca, miolo papel couchê fosco 150g/m, impressão 4/4 cores, acabamento brochura colado a quente. [...]
Quantidade: 1500
	R$ 12,60

	Pregão Eletrônico 13/2015
Uasg 158393
	Item 29
REVISTA: Formato fechado 21,3 x 29,5 cm; capa: papel couchê fosco 300gr, 4x4 cores; miolo: papel couchê fosco 115 gr. 4x4 cores; até 150 páginas; incluso capa. Acabamentos: capa, laminação BOPP fosco e verniz UV localizado, vinco e dobra, miolo, verniz UV localizado, dobra, intercalação, lombada colada, refilo e empacotamento.
	R$ 5,50

19. Sobre a tabela acima, a unidade técnica teceu as seguintes considerações (peça 15, p. 7, do TC nº Processo 016.274/2016-4) :
22. O valor registrado para o item 76 foi superior ao que constava na ARP CFC 03/2014, que era de R$ 6,99 para tiragens de até 10.000 unidades, mas vale salientar que, aumentado a tiragem em uma unidade (para 10.001) , o valor cairia para R$ 5,60. Em pesquisa realizada pela Selog no Comprasnet, foram identificadas duas contratações (Uasg 70016 e 160064) com valores superiores ao registrado na ARP CFC 9/2015, mas com tiragens bem inferiores (500 e 1.500 unidades) , sendo que, em uma delas (Uasg 160064) , foi previsto número maior de páginas (160) . Por sua vez, no pregão realizado pela Uasg 158393, além do valor ter sido inferior (R$ 5,50) , o número de páginas foi superior ao previsto na ata do CFC.
20. O Conselho Federal de Contabilidade, por sua vez, questionou os argumentos da unidade técnica nos seguintes termos (peça 33, p. 2) :
8. Nota-se que os valores unitários mencionados no comparativo do item 76 (quadro acima) não denotam discrepância capaz de caracterizar prejuízo na aquisição pelo CFC. Se somarmos os valores das propostas apresentadas nesse item (R$ 8,30 + R$ 12,00 + R$ 12,60 + R$ 5,50) , resta demonstrado que o preço apurado pelo CFC na ARP (R$ 8,30) ficou ABAIXO do valor médio (R$ 9,60) e do valor pago pelas demais instituições para contratações de objetos semelhantes/similares.
21. Além disso, aquela entidade apurou que os valores máximos estimados nas licitações indicadas na tabela acima foram de R$ 26,00 (Pregão Eletrônico nº 11/2015) , R$ 17,60 (Pregão Eletrônico nº 34/2016) e R$ 7,92 (Pregão Eletrônico nº 13/2015) , enquanto que o valor contratado pelo CFC foi de  R$ 8,30, tecendo as seguintes considerações sobre o assunto (peça 33, p. 6) :
 (...) 
20. Ora, não se mostra razoável e lógico considerar viciada uma licitação que contratou um serviço com diferença de R$ 0,38 – trinta e oito centavos de real em relação a outro serviço semelhante, mas com especificidades e exigências distintas. Quem pode garantir ou afirmar que a cotação máxima do Pregão 13/2015, de R$ 7,92 estaria correto e dentro do valor de mercado? Porque diante do comparativo de todos os Pregões citados pelo TCU somente o menor valor contratado está sendo considerado como parâmetro a afirmar que o CFC contratou de forma irregular? Como não admitir, como dito, que serviços semelhantes, mas com características e especificidades distintas devem, necessariamente, ser contratados por valores diferenciados? 
21. O fato é que o CFC contratou por R$ 8,30 (oito reais e trinta centavos) e tivemos valores máximos estimados em licitações semelhantes de R$ 26,00; R$ 17,19 e de R$ 7,92. Mesmo diante da demonstração das especificidades dos serviços e dos objetos estaria o CFC, por contratar por R$ 8,30, incorrendo em irregularidades? Ora, não se pode tentar igualar os desiguais. Não se pode tentar equiparar o incomparável, sob pena de cometermos injustiças diante de um cenário que não restou demonstrado a má fé, o descuido, a falta de zelo ou irresponsabilidade do CFC. 
22. A partir do exame das características materiais aplicadas às Revistas (exemplares anexos - Edições RBC-PE 30/2015; Colégio Militar de Brasília-PE 11/2015; TRE/MS-PE 34/2016) , fica absolutamente claro e comprovado não se tratar de objetos que por sua vez possam ser comparados. São resultados de uma contratação que não podem estar balizadas simplesmente no preço contratado. Estamos tratando de produtos editoriais totalmente distintos, cuja especificação e descrição em edital podem, equivocadamente, induzir a acreditar se tratarem de potenciais objetos e contratações comparáveis. 
23. Diante desses fatos, não se poderia afirmar que a referida contratação possa estar eivada de vícios e irregularidades, principalmente, quanto à incidência de sobrepreço no caso do ITEM 76 - Revista. Conforme demonstrado, as licitações adotadas pelo TCU como parâmetro a sinalizar indícios de irregularidades não se sustentam, uma vez que não foram considerados todos os detalhes e variáveis que envolviam cada um dos processos citados.
22. Entendo pertinentes os questionamentos do CFC, tendo em vista que há muitas variáveis que devem ser observadas na composição do preço de uma revista. Os próprios valores unitários indicados na tabela, de R$ 5,50, R$ 8,30, R$ 12,00 e R$ 12,60, demonstram que existe uma grande amplitude entre eles que, provavelmente, decorre das diferenças e peculiaridades de cada exemplar a ser editado por entes distintos. 
23. Note-se que, da mesma forma que se deve levar em consideração os preços previstos para tiragens diferentes, também é importante considerar os preços máximos estimados.
24. Desse modo, à luz das argumentações aduzidas sobre a matéria, verifica-se que não está devidamente caracterizada a ocorrência de sobrepreço na contratação do item 76 – Revista.
25. Isto posto, conclui-se, diante da descaracterização do débito, que não se encontram mais presentes os pressupostos de constituição e desenvolvimento válido e regular desta tomada de contas especial, oriunda da conversão de processo de Representação, cabendo, por conseguinte, arquivá-la com fundamento no art. 1º, inciso I, da Lei nº 8.443/92, c/c os arts. 169, inciso VI, e 212 do Regimento Interno/TCU.
26. Nada obstante, deve-se dar prosseguimento ao exame das questões que motivaram as audiências dos responsáveis, que podem ser deliberadas no TC nº Processo 016.274/2016-4, apensado a este feito.
III
27. Constatou-se, no exame da Representação, as seguintes ocorrências, que ensejaram a audiência dos responsáveis Gerson Sampaio Esteves, pregoeiro, Sílvia Neves de Oliveira, Gerente de Multimídia, Andréa Rodrigues Rosa, Coordenadora de Gestão de TI e Comunicação, e Elys Tevania Alves de Souza Carvalho, Diretora Executiva (peça 1) :
9.4.1. realização de procedimento licitatório sem que houvesse orçamento detalhado do objeto, em afronta ao inciso II do § 2º do art. 7º da Lei 8.666/1993, falha que, além de inviabilizar a avaliação das propostas quanto aos preços unitários, conforme previsto no subitem 27.4 do edital, possibilita, entre outras distorções, a ocorrência de ‘jogo de planilha’, ainda mais em certame do tipo ‘menor preço global’, no qual a disputa ocorreu exclusivamente pelo valor global;
9.4.2. elaboração de orçamento estimado com base tão somente em consulta a fornecedores, contrariando jurisprudência desta Corte de Contas (acórdãos 2816/2014, 1445/2015, 1678/2015 e 3351/2015, todos do Plenário) , no sentido de que devem ser utilizadas fontes diversificadas, com vistas a dar maior segurança no que diz respeito aos valores a serem adjudicados e, sem considerar, em especial, os preços registrados na ARP CFC 03/2014, (...) ;
9.4.3. ausência de cotações diferenciadas, de acordo com a tiragem do material gráfico requerido, impedindo a obtenção de benefícios relacionados à economia de escala, fator que influencia consideravelmente os preços nesse tipo de objeto;
9.4.4. discrepância entre o valor registrado na ARP CFC 09/2015 (R$ 15.999.990,00) e a soma dos itens efetivamente executados (cerca de R$ 500 mil, segundo informado pela entidade) durante a vigência da ata, denotando deficiência no planejamento da contratação, em afronta ao inciso II do § 7º do art. 15 da Lei 8.666/1993;
28. Todos os responsáveis chamados em audiência encaminharam tempestivamente ao TCU suas razões de justificativa (peças 15, 17, 18 e 19) .
29. Após examiná-las, na instrução acostada à peça 45, a unidade técnica concluiu pelo acolhimento parcial das razões de justificativa apresentadas por Sílvia Neves de Oliveira e Andréa Rodrigues Rosa, e pela rejeição das razões de justificativa apresentadas por Gerson Sampaio Esteves e Elys Tevania Alves de Souza Carvalho, propugnando, ao final, pela aplicação da multa prevista no art. 58, inciso II, da Lei nº 8.443/92 aos quatro responsáveis.
30. Considero que os problemas identificados no Pregão Eletrônico nº 30/2015 decorreram, basicamente, da ausência de um melhor planejamento sobre as reais necessidades de serviços gráficos do Conselho e de falhas nos procedimentos preliminares ao certame.
31. Não obstante, não vislumbro, neste caso concreto, gravidade suficiente para ensejar a aplicação de multa aos responsáveis, principalmente pelo fato de não restar caracterizada a ocorrência de prejuízo ao CFC e por não haver indícios de locupletamento ou de má-fé.
32. Cumpre ressaltar as informações de que foram adotadas medidas administrativas internas para corrigir as deficiências observadas nestes autos, relativamente aos procedimentos licitatórios do Conselho, como se observa no seguinte trecho das alegações de defesa de Elys Tevania Alves de Souza Carvalho, ao se referir à ausência de orçamento detalhado do objeto e critérios de aceitabilidade de preços unitários (peça 65, p. 12) :
Destaca-se que o procedimento foi revisado pelos departamentos competentes do CFC e que no caso das contratações posteriores realizadas pela entidade, sob o critério de menor preço global, os valores unitários foram divulgados anexos ao edital e verificados durante a realização do pregão, a fim de impossibilitar que o valor máximo estimado para cada item fosse ultrapassado. [Grifos do original.]
33. Da mesma forma, com relação ao questionamento sobre a elaboração de orçamento estimado com base tão somente em consulta a fornecedores, a mencionada responsável, em suas razões de justificativa, referiu-se às providências adotadas para aperfeiçoar as futuras licitações (peça 17, p. 4) :
Ressalto ainda que, posteriormente, tão logo tomamos conhecimento da Instrução Normativa nº 05 do Ministério do Planejamento, Orçamento e Gestão, que dispôs sobre os procedimentos administrativos básicos para a realização de pesquisa de preços para a aquisição de bens e contratação de serviços em geral, o CFC investiu na capacitação e uso da ferramenta Comprasnet (a partir de abril de 2016) , de modo a atender às determinações legais, implicando melhorias na realização de seus certames licitatórios.
34. Desse modo, considero que podem ser parcialmente acolhidas as razões de justificativa dos responsáveis, deixando-se, no entanto, de aplicar-lhes multa, por ser medida de excessivo rigor, tendo em vista as circunstâncias atenuantes observadas neste caso concreto.”
É o relatório.

8.1. Renato Borges Barros (19.275/OAB-DF), representando Gerson Sampaio Esteves.  
8.2. Rodrigo de Sá Queiroga (16.625/OAB-DF) e outros, representando Elys Tevania Alves de Souza Carvalho.  
8.3. Rodrigo Magalhães de Oliveira (16.365/OAB-DF) e outros, representando Conselho Federal de Contabilidade.  
8.4. João Paulo Santana Nova da Costa (40189/OAB-DF), representando Andrea Rodrigues Rosa.

Subprocurador-Geral Paulo Soares Bugarin.

Tomada de Contas Especial. Elisão da responsabilidade. Não comprovação da ocorrência do dano. Contas Regulares com Ressalva. Ciências. Arquivamento.

TOMADA DE CONTAS ESPECIAL (TCE)

Secretaria de Controle Externo de Aquisições Logísticas (Selog).

Tratam os autos de tomada de contas especial (TCE) instaurada em cumprimento à determinação proferida no Acórdão 2063/2017-TCU-Primeira Câmara, exarado no âmbito do                       TC Processo 016.274/2016-4, no qual esta Corte de Contas deliberou:
" (...) 
9.1. conhecer da presente representação, por considerar preenchidos os requisitos de admissibilidade previstos nos arts. 235 e 237, VII, do RI/TCU;
9.2. determinar a conversão da presente representação em tomada de contas especial (...) ;
9.3. determinar (...) a audiência do Sr. Gerson Sampaio Esteves, pregoeiro responsável pelo pregão eletrônico 30/2015, para que apresente razões de justificativa referentes à realização de procedimento licitatório sem que houvesse orçamento detalhado do objeto, em afronta ao inciso II do § 2º do art. 7º da Lei 8.666/1993, falha que, além de inviabilizar a avaliação das propostas quanto aos preços unitários, conforme previsto no subitem 27.4 do edital, possibilita, entre outras distorções, a ocorrência de ‘jogo de planilha’, ainda mais em certame do tipo ‘menor preço global’, no qual a disputa ocorreu exclusivamente pelo valor global; 
9.4. determinar (...) a audiência das Sras. Silvia Neves de Oliveira, gerente de multimídia, Andréa Rodrigues Rosa, coordenadora de gestão de TI e Comunicação, e Elys Tevania Alves de Souza Carvalho, diretora executiva, signatárias do termo de referência concernente ao pregão eletrônico 30/2015, para que apresentem razões de justificativa para as seguintes condutas: 
9.4.1. realização de procedimento licitatório sem que houvesse orçamento detalhado do objeto, em afronta ao inciso II do § 2º do art. 7º da Lei 8.666/1993, falha que, além de inviabilizar a avaliação das propostas quanto aos preços unitários, conforme previsto no subitem 27.4 do edital, possibilita, entre outras distorções, a ocorrência de ‘jogo de planilha’, ainda mais em certame do tipo ‘menor preço global’, no qual a disputa ocorreu exclusivamente pelo valor global;
9.4.2. elaboração de orçamento estimado com base tão somente em consulta a fornecedores, contrariando jurisprudência desta Corte de Contas (acórdãos 2816/2014, 1445/2015, 1678/2015 e 3351/2015, todos do Plenário) , no sentido de que devem ser utilizadas fontes diversificadas, com vistas a dar maior segurança no que diz respeito aos valores a serem adjudicados e, sem considerar, em especial, os preços registrados na ARP CFC 03/2014, conforme tabela disposta no parágrafo 12 da instrução (peça 15) ;
9.4.3. ausência de cotações diferenciadas, de acordo com a tiragem do material gráfico requerido, impedindo a obtenção de benefícios relacionados à economia de escala, fator que influencia consideravelmente os preços nesse tipo de objeto;
9.4.4. discrepância entre o valor registrado na ARP CFC 09/2015 (R$ 15.999.990,00) e a soma dos itens efetivamente executados (cerca de R$ 500 mil, segundo informado pela entidade) durante a vigência da ata, denotando deficiência no planejamento da contratação, em afronta ao inciso II do § 7º do art. 15 da Lei 8.666/1993;”
Naquele processo, examinou-se representação formulada pela Confederação dos Profissionais Contábeis do Brasil (Apracon) reportando possíveis irregularidades ocorridas no Conselho Federal de Contabilidade (CFC) relativamente ao pregão eletrônico 30/2015, cujo objeto foi “o registro de preços para a contratação de serviços gráficos” (peça 1) .
A conversão da representação em TCE ocorreu devido à verificação da existência de indícios de sobrepreço na ata de registro de preços (ARP) CFC 9/2015 em comparação com os preços registrados na ata anterior, ARP CFC 03/2014, bem como com preços obtidos em contratações similares, conduzidas por outras unidades da administração pública (peça 45) .
Nesta etapa, são analisadas as audiências determinadas no Acórdão 2063/2017-TCU-Primeira Câmara e as citações decorrentes do débito identificado pela Secretaria de Controle Externo de Aquisições Logísticas (Selog) em sua instrução anterior (peça 45) :
“Diante do exposto, submetem-se os autos à consideração superior, propondo:  a) realizar a citação do senhor Gerson Sampaio Esteves (...) na condição de Gerente do ‘Departamento de Licitações e Contratos (DELIC) ’ e de pregoeiro responsável pela condução do Pregão Eletrônico 30/2015, da senhora Elys Tevania Alves de Souza Carvalho (...) , na condição de ‘Diretora Executiva’ e autoridade homologadora do Pregão Eletrônico 30/2015, e da empresa ‘Marina Artes Gráficas e Editora Ltda. – EPP’ (...) , com fundamento nos artigos 10, § 1º, e 12, incisos I e II, da Lei 8.443/1992 c/c o art. 202, incisos I e II, do RI/TCU, para que (...) apresentem alegações de defesa quanto às ocorrências detalhadas a seguir e/ou recolham solidariamente aos cofres do Conselho Federal de Contabilidade as quantias abaixo indicadas (...) : 
 a.1) Irregularidade: realização de pregão eletrônico ARC CFC 09/2015 para registro de preços no qual foram constatadas na fase preparatória do certame a não realização de estudos técnicos preliminares, a ausência de orçamento detalhado do objeto e de critérios de aceitabilidade de preços unitários, a elaboração de orçamento estimado com base tão somente em consulta a fornecedores, a ausência de cotações diferenciadas, de acordo com a tiragem do material gráfico requerido e discrepância entre o valor registrado na ARP CFC 09/2015 (R$ 15.999.990,00) e a soma dos itens efetivamente executados, nos quais se constatou, em boa parte, a existência de sobrepreço que resultou em dano aos cofres da entidade. Responsável: Gerson Sampaio Esteves (CPF: 583.621.181-72) 
a.2) Conduta: em evidente descompasso com o princípio da segregação de funções, não somente atuar como pregoeiro do certame, mas também ser o dirigente do setor responsável pela elaboração do edital e da pesquisa de preços, além de haver assinado, em conjunto com a área demandante, a solicitação de contratação com indicativo do valor estimado no montante de R$ 56.281.041,71. Na aceitação da proposta apresentada pela empresa “Marina Artes Gráficas e Editora Ltda. – EPP” desconsiderou o disposto no item 27.4 do Edital, que estabelecia a não aceitação de propostas com valores unitários superiores ao estimado, permitindo que, uma vez que não houvera a fixação de preços unitários, a empresa declarada vencedora distribuísse livremente o valor global entre os 122 itens que compunham o objeto. Responsável: Elys Tevania Alves de Souza Carvalho (CPF: 553.992.231-04) 
a.3) Conduta: não apenas ser signatária do Termo de Referência do Pregão Eletrônico 30/2015, mas, reconhecidamente, realizar a homologação do processo, ato que corresponde à fiscalização, ao controle e à aprovação dos procedimentos até então adotados no processo, o que atrai para si a responsabilidade pelas irregularidades existentes. Responsável: ‘Marina Artes Gráficas e Editora Ltda. – EPP’ (CNPJ: 32.909.319/0001-20) 
a.4) Conduta: fornecer os itens 1, 12, 13, 15, 16, 17, 30, 44, 60, 64, 76, 79, 114 e 115 da Ata de Registro de Preços ARP CFC 09/2015 (R$ 15.999.990,00) , nos quais se constatou a existência de sobrepreço.   
a.6) Dispositivos violados: artigos 3º e 40, inciso X, da Lei 8.666/1993.
 (...) ”
Com relação às citações, a Selog concluiu que as alegações de defesa apresentadas pelos responsáveis não foram suficientes para sanar as irregularidades que lhes foram atribuídas, razão pela qual propõe julgar suas contas irregulares, condená-los em débito e aplicar-lhes a multa do art. 57 da Lei 8.443/1992.
Acerca das audiências, a unidade instrutiva concluiu pelo acolhimento parcial das razões de justificativa apresentadas por alguns responsáveis e pela rejeição das razões de justificativa apresentadas por outros, propugnando, ao final, pela aplicação da multa prevista no art. 58, II, da Lei 8.443/1992 a todos eles.
O MP/TCU, representado pelo subprocurador-geral Paulo Soares Bugarin, divergiu do encaminhamento formulado pela unidade instrutiva e propôs que fosse (peça 74) :
“a) arquivada a presente tomada de contas especial, em face da ausência dos pressupostos de constituição e desenvolvimento válido e regular do processo TC nº Processo 008.135/2017-7, com fundamento no art. 1º, inciso I, da Lei nº 8.443/92, c/c os arts. 169, inciso VI, e 212 do Regimento Interno/TCU;
b) considerada parcialmente procedente a Representação formulada pela Confederação dos Profissionais Contábeis do Brasil, tratada no processo TC nº Processo 016.274/2016-4, apenso, determinando-se o seu arquivamento;
c) encaminhada cópia da deliberação que vier a ser proferida ao Conselho Federal de Contabilidade (CFC) , à Confederação dos Profissionais Contábeis do Brasil – Aprocon Brasil, e à Procuradoria da República no Distrito Federal – 1º Ofício de Combate à Corrupção, para fins de instrução do Procedimento Investigatório Criminal 1.16.000.002386/2016-44, conforme solicitado por meio do Ofício 3361/2018-MPF/PRDF/1º OCC, de 07/05/2018 (TC nº Processo 015.184/2018-8, peça 1, apenso) .”
II
Com relação aos indícios de sobrepreço na ata de registro de preços (ARP) CFC 9/2015, acompanho as análises e conclusões do MP/TCU em seu parecer regimental (peça 74) , as quais incorporo as minhas razões de decidir, no sentido de restar descaracterizado o débito inicialmente identificado pela Selog.
Sobre o assunto, reproduzo excerto do parecer ministerial (peça 74) :
“9. A metodologia de apuração do valor do débito, indicada na instrução acostada à peça 45, p. 21-24, consistiu na comparação dos preços unitários dos itens adquiridos por intermédio da ARP CFC 09/2015 com os preços dos itens que apresentavam descrição idêntica na ARP CFC 03/2014, atualizados pelo Índice de Custos de Fabricação de Produtos Gráficos, calculado pela Associação Brasileira da Indústria Gráfica (ABIGRAF Nacional) . Nos casos em que não havia idêntica equivalência com itens registrados na Ata de Registro de Preços nº 03/2014, a unidade técnica utilizou a média dos preços unitários obtidos na questionada cotação de preços realizada pelo CFC com três potenciais fornecedores.
10. De acordo com os valores contidos na planilha de cálculo de sobrepreço (peça 45, p. 40-46) , a Selog concluiu que os itens 1, 12, 13, 15, 16, 17, 30, 44, 60, 64, 76 e 79 da ARP CFC 09/2015 foram adquiridos por preços superiores ao valor atualizado dos preços unitários registrados na ARP CFC 03/2014, e que os itens 114 e 115 da ARP CFC 09/2015 foram adquiridos por preços superiores à média dos preços unitários de itens correspondentes informados pelas empresas consultadas (peça 45, p. 22) .
11. Não obstante, ao examinar a referida planilha, chamou-me a atenção o fato de que a unidade técnica considerou apenas os itens que teriam sido adquiridos com sobrepreço, descartando do seu cálculo os itens que teriam sido adquiridos por valores inferiores aos da ARP CFC 03/2014 e do orçamento estimado, conforme o caso.
12. Com efeito, os itens 14, 23 e 39 da ARP CFC 09/2015 foram adquiridos por preços menores (valores negativos) do que os preços unitários atualizados da ARP CFC 3/2014. Já os itens 87, 88, 89, 91, 92, 94 e 113, diferentemente dos itens 114 e 115, apresentam preços unitários de aquisição inferiores aos respectivos preços médios unitários do orçamento estimado.
13. Sobre o assunto, a fim de se verificar se houve ou não o suposto ‘jogo de planilhas’ e, portanto, sobrepreço, entendo que, neste caso concreto, em que se utilizou a licitação do tipo ‘menor preço global’, revela-se mais apropriado calcular a diferença entre os valores de todos os itens adquiridos por intermédio da ARP CFC 09/2015 e os valores que poderiam ser obtidos mediante a ARP CFC 03/2014 e o orçamento estimativo.
14. Nesse sentido, utilizando os dados contidos na planilha de cálculo de sobrepreço elaborada pela Selog (peça 45, p. 40-46) , ampliei os cálculos nela contidos para também contemplar, na comparação, os valores vantajosos ao CFC, que são apresentados na tabela a seguir:
	ARP CFC 09/2015
	ARP CFC 03/2014 ou ORÇAMENTO ESTIVATIVO
	A-B

	Item
	Quantidade Adquirida
	Preço Unitário
	TOTAL
 (A) 
	Item
	Quantidade Adquirida
	Preço Unitário
	Preço Unitário Atualizado
	TOTAL
 (B) 
	
	1
	20.000
	0,59
	11.800,00
	4
	20.000
	0,12
	0,13
	2.600,00
	9.200,00

	12
	1.250
	5,00
	6.250,00
	34
	1.250
	4,00
	4,34
	5.425,00
	825,00

	13
	8.000
	1,00
	8.000,00
	49
	8.000
	0,85
	0,92
	7.360,00
	640,00

	14
	1.000
	3,50
	3.500,00
	38
	1.000
	7,00
	7,59
	7.590,00
	-4.090,00

	15
	8.000
	1,06
	8.480,00
	41
	8.000
	0,90
	0,98
	7.840,00
	640,00

	16
	8.000
	1,06
	8.480,00
	43
	8.000
	0,70
	0,76
	6.080,00
	2.400,00

	17
	8.000
	1,08
	8.640,00
	45
	8.000
	0,09
	0,1
	800,00
	7.840,00

	23
	93
	100,00
	9.300,00
	56
	93
	110,00
	119,24
	11.089,32
	-1.789,32

	30
	2.000
	2,60
	5.200,00
	71
	2.000
	0,16
	0,17
	340,00
	4.860,00

	39
	1.000
	3,60
	3.600,00
	85
	1.000
	3,50
	3,79
	3.790,00
	-190,00

	**44
	500
	5,50
	2.750,00
	96
	500
	4,60
	4,99
	2.495,00
	255,00

	44
	500
	6,88
	3.440,00
	96
	500
	4,60
	4,99
	2.495,00
	945,00

	60
	500
	8,63
	4.315,00
	157
	500
	6,95
	7,53
	3.765,00
	550,00

	64
	500
	7,06
	3.530,00
	149
	500
	3,19
	3,46
	1.730,00
	1.800,00

	76
	50.000
	8,30
	415.000,00
	218
	50.000
	6,99
	7,58
	379.000,00
	36.000,00

	79
	3.250
	4,30
	13.975,00
	226
	3.250
	2,22
	2,41
	7.832,50
	6.142,50

	87
	5.000
	1,20
	6.000,00
	*
	5.000
	1,52
	1,52
	7.600,00
	-1.600,00

	88
	5.000
	1,20
	6.000,00
	*
	5.000
	1,52
	1,52
	7.600,00
	-1.600,00

	89
	10.000
	3,20
	32.000,00
	*
	10.000
	4,24
	4,24
	42.400,00
	-10.400,00

	91
	10.000
	1,50
	15.000,00
	*
	10.000
	4,19
	4,19
	41.900,00
	-26.900,00

	92
	10.000
	3,66
	36.600,00
	*
	10.000
	5,76
	5,76
	57.600,00
	-21.000,00

	94
	10.000
	2,20
	22.000,00
	*
	10.000
	4,81
	4,81
	48.100,00
	-26.100,00

	113
	12
	145,00
	1.740,00
	*
	12
	366,33
	366,33
	4.395,96
	-2.655,96

	114
	10
	160,00
	1.600,00
	*
	10
	115,13
	115,13
	1.151,30
	448,70

	115
	23
	160,00
	3.680,00
	*
	23
	157,00
	157,00
	3.611,00
	69,00

	TOTAL
		640.880,00
	TOTAL
			664.590,08
	-23.779,08

15. Verifica-se que, com a complementação da tabela da unidade técnica, mediante a utilização da mesma metodologia adotada na instrução, o valor final dos produtos adquiridos por meio da ARP CFC 09/2015 foi cerca de R$ 23.800,00 inferior ao valor final da cotação dos mesmos produtos comparados, conforme o caso, com os preços unitários atualizados da ARP CFC 03/2014 e com os preços médios unitários do orçamento estimativo, o que afasta, por conseguinte, a ocorrência de sobrepreço.
16. Tal constatação encontra-se em consonância com a afirmação de Elys Tevania Alves de Souza Carvalho de que não houve prejuízo ao CFC, pois o preço global estava compatível com a realidade encontrada no mercado (peça 65, p. 12) .
17. A respeito do assunto, é oportuno reproduzir o seguinte trecho do voto proferido pelo eminente Ministro Bruno Dantas, que fundamentou o Acórdão 3524/2017-TCU-Primeira Câmara, suscitado pela responsável, de onde se depreende que não se pode imputar débito com base em sobrepreço de itens isolados da planilha contratual (peça 65, p. 12-13) :
12. No âmbito deste Tribunal, a jurisprudência é no sentido de que não se pode imputar débito com base em sobrepreço de itens isolados da planilha contratual. A aferição quanto à adequabilidade do preço contratado deve perpassar por uma avaliação mais abrangente da avença, permitindo-se, em geral, compensações de itens com sobrepreço e itens com subpreço. Ao final, se os preços globais contratados estiverem aderentes às práticas de mercado, deve-se sopesar se as distorções pontuais identificadas representam risco para administração (potencial jogo de planilha ou de cronograma, por exemplo) , e adotar medidas para mitigá-las (Acórdãos 2.482/2008, 2.885/2008, 1.064/2009, 1.302/2015 e 2.510/2016, todos do Plenário) .
18. Outro aspecto importante a ser considerado na análise de eventual sobrepreço diz respeito às seguintes cotações obtidas pela Selog em relação ao item 76 – Revista, que teria gerado um prejuízo de R$ 36.000,00, correspondente a cerca de 50% do débito apurado (peça 15, p. 7-8, do TC nº  Processo 016.274/2016-4) :
		Descrição
	Valor Unitário

	ARP CFC 09/2015
	Item 76
Tamanho aberto: 420 X 280 mm - tamanho fechado: 210 X 280mm - capa: 4 páginas papel couché fosco 230 g/m2 com certificação FSC, laminação BOPP fosca 1 face (frente) - miolo: 96 páginas papel couché fosco L2 90g/m2 - Certificação FSC - cores: 4/4 - acabamento: lombada quadrada, cola PUR, shrink individual.
	R$ 8,30

	Pregão Eletrônico 34/2016
Uasg 70016
	Item 2
REVISTA DO BIÊNIO 2015/2017 Quantidade: 500 (quinhentos) Formato: 205mm X 275mm (fechado) /410mm x 275mm (aberto) Páginas: de 80 a 90 páginas Capa: papel couchê brilho 230g/m2 Miolo: papel couchê brilho 115 g/m2 Cor: 4/4 cores Acabamento: Lombada quadrada, colado PUR e capa com laminação BOPP.
	R$ 12,00

	Pregão Eletrônico 11/2015
Uasg 160064
	Item 6
Serviço de Confecção de revista, com as seguintes especificações: formato 21x28cm, com 160 páginas, capa papel cartão supremo 300g/m, 4/0 cores, com laminação BOPP fosca, miolo papel couchê fosco 150g/m, impressão 4/4 cores, acabamento brochura colado a quente. [...]
Quantidade: 1500
	R$ 12,60

	Pregão Eletrônico 13/2015
Uasg 158393
	Item 29
REVISTA: Formato fechado 21,3 x 29,5 cm; capa: papel couchê fosco 300gr, 4x4 cores; miolo: papel couchê fosco 115 gr. 4x4 cores; até 150 páginas; incluso capa. Acabamentos: capa, laminação BOPP fosco e verniz UV localizado, vinco e dobra, miolo, verniz UV localizado, dobra, intercalação, lombada colada, refilo e empacotamento.
	R$ 5,50

19. Sobre a tabela acima, a unidade técnica teceu as seguintes considerações (peça 15, p. 7, do TC nº Processo 016.274/2016-4) :
‘22. O valor registrado para o item 76 foi superior ao que constava na ARP CFC 03/2014, que era de R$ 6,99 para tiragens de até 10.000 unidades, mas vale salientar que, aumentado a tiragem em uma unidade (para 10.001) , o valor cairia para R$ 5,60. Em pesquisa realizada pela Selog no Comprasnet, foram identificadas duas contratações (Uasg 70016 e 160064) com valores superiores ao registrado na ARP CFC 9/2015, mas com tiragens bem inferiores (500 e 1.500 unidades) , sendo que, em uma delas (Uasg 160064) , foi previsto número maior de páginas (160) . Por sua vez, no pregão realizado pela Uasg 158393, além do valor ter sido inferior (R$ 5,50) , o número de páginas foi superior ao previsto na ata do CFC.
20. O Conselho Federal de Contabilidade, por sua vez, questionou os argumentos da unidade técnica nos seguintes termos (peça 33, p. 2) :
‘8. Nota-se que os valores unitários mencionados no comparativo do item 76 (quadro acima) não denotam discrepância capaz de caracterizar prejuízo na aquisição pelo CFC. Se somarmos os valores das propostas apresentadas nesse item (R$ 8,30 + R$ 12,00 + R$ 12,60 + R$ 5,50) , resta demonstrado que o preço apurado pelo CFC na ARP (R$ 8,30) ficou ABAIXO do valor médio (R$ 9,60) e do valor pago pelas demais instituições para contratações de objetos semelhantes/similares.’
21. Além disso, aquela entidade apurou que os valores máximos estimados nas licitações indicadas na tabela acima foram de R$ 26,00 (Pregão Eletrônico nº 11/2015) , R$ 17,60 (Pregão Eletrônico nº 34/2016) e R$ 7,92 (Pregão Eletrônico nº 13/2015) , enquanto que o valor contratado pelo CFC foi de    R$ 8,30, tecendo as seguintes considerações sobre o assunto (peça 33, p. 6) :
‘ (...) 
20. Ora, não se mostra razoável e lógico considerar viciada uma licitação que contratou um serviço com diferença de R$ 0,38 – trinta e oito centavos de real em relação a outro serviço semelhante, mas com especificidades e exigências distintas. Quem pode garantir ou afirmar que a cotação máxima do Pregão 13/2015, de R$ 7,92 estaria correto e dentro do valor de mercado? Porque diante do comparativo de todos os Pregões citados pelo TCU somente o menor valor contratado está sendo considerado como parâmetro a afirmar que o CFC contratou de forma irregular? Como não admitir, como dito, que serviços semelhantes, mas com características e especificidades distintas devem, necessariamente, ser contratados por valores diferenciados? 
21. O fato é que o CFC contratou por R$ 8,30 (oito reais e trinta centavos) e tivemos valores máximos estimados em licitações semelhantes de R$ 26,00; R$ 17,19 e de R$ 7,92. Mesmo diante da demonstração das especificidades dos serviços e dos objetos estaria o CFC, por contratar por R$ 8,30, incorrendo em irregularidades? Ora, não se pode tentar igualar os desiguais. Não se pode tentar equiparar o incomparável, sob pena de cometermos injustiças diante de um cenário que não restou demonstrado a má fé, o descuido, a falta de zelo ou irresponsabilidade do CFC. 
22. A partir do exame das características materiais aplicadas às Revistas (exemplares anexos - Edições RBC-PE 30/2015; Colégio Militar de Brasília-PE 11/2015; TRE/MS-PE 34/2016) , fica absolutamente claro e comprovado não se tratar de objetos que por sua vez possam ser comparados. São resultados de uma contratação que não podem estar balizadas simplesmente no preço contratado. Estamos tratando de produtos editoriais totalmente distintos, cuja especificação e descrição em edital podem, equivocadamente, induzir a acreditar se tratarem de potenciais objetos e contratações comparáveis. 
23. Diante desses fatos, não se poderia afirmar que a referida contratação possa estar eivada de vícios e irregularidades, principalmente, quanto à incidência de sobrepreço no caso do ITEM 76 - Revista. Conforme demonstrado, as licitações adotadas pelo TCU como parâmetro a sinalizar indícios de irregularidades não se sustentam, uma vez que não foram considerados todos os detalhes e variáveis que envolviam cada um dos processos citados.’
22. Entendo pertinentes os questionamentos do CFC, tendo em vista que há muitas variáveis que devem ser observadas na composição do preço de uma revista. Os próprios valores unitários indicados na tabela, de R$ 5,50, R$ 8,30, R$ 12,00 e R$ 12,60, demonstram que existe uma grande amplitude entre eles que, provavelmente, decorre das diferenças e peculiaridades de cada exemplar a ser editado por entes distintos. 
23. Note-se que, da mesma forma que se deve levar em consideração os preços previstos para tiragens diferentes, também é importante considerar os preços máximos estimados.
24. Desse modo, à luz das argumentações aduzidas sobre a matéria, verifica-se que não está devidamente caracterizada a ocorrência de sobrepreço na contratação do item 76 – Revista.”
Apesar de, no caso concreto, a licitação por preço global de grupo de itens não levou à contratação desvantajosa para a entidade.
No entanto, a jurisprudência desta Corte de Contas aponta no sentido de que, nas licitações para registro de preços, essa modelagem deve ser medida excepcional que precisa ser devidamente justificada, a ser utilizada apenas nos casos em que a Administração pretende contratar a totalidade dos itens do grupo, respeitadas as proporções de quantitativos definidos no certame, uma vez que, a aquisição de itens isoladamente pode levar a contratações por preços excessivos, quando o preço unitário ofertado pelo vencedor do grupo não for o menor para aquele item. Nesse sentido os Acórdão 1347/2018-TCU-Plenário e 1872/2018-TCU-Plenário.
Além disso, faço algumas considerações adicionais acerca do índice utilizado para atualização dos preços utilizados como referência.
Segundo a unidade instrutiva, a metodologia de apuração do débito consistiu na comparação dos preços unitários dos itens adquiridos por meio da ARP CFC 9/2015 com os preços dos itens que apresentavam descrição idêntica na ARP CFC 3/2014, atualizados pelo Índice de Custos de Fabricação de Produtos Gráficos (ISC) .
Esse índice é um indicador bimestral que mede a inflação de insumos e salários do setor, aferindo os custos médios de fabricação de produtos gráficos, calculado pela Associação Brasileira da Indústria Gráfica (Abigraf) , com base em dados da FGV, Aneel e Datafolha.
Não dispõe de amplitude, contudo, para, de forma acurada, refletir o aumento de custos do setor gráfico, marcado pela sua heterogeneidade, razão pela qual não é recomendado para utilização em ajustes de contrato, apenas como referência de caráter informal, conforme ressalva a Abigraf.
A própria Selog ressalvou a utilização do índice (peça 45) :
“Ainda que a aplicação do índice dessa maneira possa não refletir com propriedade a real variação de custos observada no período de junho/2014 a agosto/2015, tendo em vista ser um índice acumulado que reflete a variação dos últimos doze meses, considera-se que a adoção de tal critério seja menos gravosa para os responsáveis, especialmente considerando-se que a variação do IGP-M em igual período, junho/2014 a agosto/2015, foi de 5,82%, inferior, portanto, ao índice aqui adotado.”
Sendo assim, o ISC não se presta a atualizar preços e a caracterizar sobrepreço com o rigor que o caso requer.
III
Os responsáveis também foram ouvidos em audiência em virtude das seguintes irregularidades:
“9.4.1. realização de procedimento licitatório sem que houvesse orçamento detalhado do objeto, em afronta ao inciso II do § 2º do art. 7º da Lei 8.666/1993, falha que, além de inviabilizar a avaliação das propostas quanto aos preços unitários, conforme previsto no subitem 27.4 do edital, possibilita, entre outras distorções, a ocorrência de ‘jogo de planilha’, ainda mais em certame do tipo ‘menor preço global’, no qual a disputa ocorreu exclusivamente pelo valor global;
9.4.2. elaboração de orçamento estimado com base tão somente em consulta a fornecedores, contrariando jurisprudência desta Corte de Contas (acórdãos 2816/2014, 1445/2015, 1678/2015 e 3351/2015, todos do Plenário) , no sentido de que devem ser utilizadas fontes diversificadas, com vistas a dar maior segurança no que diz respeito aos valores a serem adjudicados e, sem considerar, em especial, os preços registrados na ARP CFC 03/2014, (...) ;
9.4.3. ausência de cotações diferenciadas, de acordo com a tiragem do material gráfico requerido, impedindo a obtenção de benefícios relacionados à economia de escala, fator que influencia consideravelmente os preços nesse tipo de objeto;
9.4.4. discrepância entre o valor registrado na ARP CFC 09/2015 (R$ 15.999.990,00) e a soma dos itens efetivamente executados (cerca de R$ 500 mil, segundo informado pela entidade) durante a vigência da ata, denotando deficiência no planejamento da contratação, em afronta ao inciso II do § 7º do art. 15 da Lei 8.666/1993;”
Acerca dessas irregularidades, mais uma vez acompanho as conclusões do MP/TCU em sua manifestação regimental, no sentido de que os problemas identificados no certame decorreram de falhas que não se revestem de gravidade suficiente para ensejar a aplicação de multa aos responsáveis, uma vez não caracterizado dano ao erário e não haver indícios de locupletamento ou má-fé, conforme excerto a seguir transcrito (peça 74) :
“Considero que os problemas identificados no Pregão Eletrônico nº 30/2015 decorreram, basicamente, da ausência de um melhor planejamento sobre as reais necessidades de serviços gráficos do Conselho e de falhas nos procedimentos preliminares ao certame.
Não obstante, não vislumbro, neste caso concreto, gravidade suficiente para ensejar a aplicação de multa aos responsáveis, principalmente pelo fato de não restar caracterizada a ocorrência de prejuízo ao CFC e por não haver indícios de locupletamento ou de má-fé.
Cumpre ressaltar as informações de que foram adotadas medidas administrativas internas para corrigir as deficiências observadas nestes autos, relativamente aos procedimentos licitatórios do Conselho, como se observa no seguinte trecho das alegações de defesa de Elys Tevania Alves de Souza Carvalho, ao se referir à ausência de orçamento detalhado do objeto e critérios de aceitabilidade de preços unitários (peça 65, p. 12) :
‘Destaca-se que o procedimento foi revisado pelos departamentos competentes do CFC e que no caso das contratações posteriores realizadas pela entidade, sob o critério de menor preço global, os valores unitários foram divulgados anexos ao edital e verificados durante a realização do pregão, a fim de impossibilitar que o valor máximo estimado para cada item fosse ultrapassado.’ [Grifos do original.]
Da mesma forma, com relação ao questionamento sobre a elaboração de orçamento estimado com base tão somente em consulta a fornecedores, a mencionada responsável, em suas razões de justificativa, referiu-se às providências adotadas para aperfeiçoar as futuras licitações (peça 17, p. 4) :
‘Ressalto ainda que, posteriormente, tão logo tomamos conhecimento da Instrução Normativa nº 05 do Ministério do Planejamento, Orçamento e Gestão, que dispôs sobre os procedimentos administrativos básicos para a realização de pesquisa de preços para a aquisição de bens e contratação de serviços em geral, o CFC investiu na capacitação e uso da ferramenta Comprasnet (a partir de abril de 2016) , de modo a atender às determinações legais, implicando melhorias na realização de seus certames licitatórios.’
Desse modo, considero que podem ser parcialmente acolhidas as razões de justificativa dos responsáveis, deixando-se, no entanto, de aplicar-lhes multa, por ser medida de excessivo rigor, tendo em vista as circunstâncias atenuantes observadas neste caso concreto.”
Diante do exposto, manifesto-me pela aprovação do acórdão que ora submeto à apreciação deste Colegiado.
TCU, Sala das Sessões Ministro Luciano Brandão Alves de Souza, em 12 de fevereiro de 2019.
Weder de Oliveira
Relator